ACORDAO-COMPLETO-2540993

ACÓRDÃO 5497/2022 ATA 32/2022 - SEGUNDA CÂMARA

VISTOS, relatados e discutidos estes autos de tomada de contas especial instaurada pelo Ministério do Turismo em razão de irregularidades na execução do Convênio 723825/2009, firmado com a Fundação Assis Chateaubriand, para a "Implementação de Sistema de Governança para o Setor de Turismo",
ACORDAM os Ministros do Tribunal de Contas da União, reunidos em Sessão da Segunda Câmara, diante das razões expostas pelo Relator, em:
9.1 considerar iliquidáveis as contas de Edison Zenobio, de Evaristo de Oliveira e da Fundação Assis Chateaubriand, ordenando o seu trancamento e o consequente arquivamento, nos termos dos art. 20 e 21 da Lei 8.443/1992;
9.2 encaminhar cópia deste acórdão ao Ministério do Turismo, à Fundação Assis Chateaubriand e aos herdeiros de Edison Zenobio e de Evaristo de Oliveira.

Tomada de contas especial instaurada pelo Ministério do Turismo em razão de não comprovação da regular aplicação dos recursos repassados pela União, por meio de convênio, para a IMPLEMENTAÇÃO DE SISTEMA DE  GOVERNANÇA  PARA O SETOR DE TURISMO. Análise das citações.

Segunda Câmara

Fundação Assis Chateaubriand (03.657.848/0001-86).

3. Responsáveis: Edison Zenobio (XXX.617.216-XX); Evaristo de Oliveira (XXX.830.671-XX); Fundação Assis Chateaubriand (03.657.848/0001-86); Gabriela Macpherson (XXX.215.601-XX); Guilherme David de Oliveira (XXX.217.801-XX); Regina Celia David de Oliveira (XXX.166.191-XX).

13.1. Ministros presentes: Aroldo Cedraz (na Presidência), Bruno Dantas (Relator) e Antonio Anastasia.

BRUNO DANTAS

Por registrar as principais ocorrências havidas no andamento do processo até o momento, resumindo os fundamentos das peças acostadas aos autos, adoto como relatório, com os ajustes necessários, a instrução da secretaria responsável pela análise da demanda (peça 447) , que contou com a anuência do corpo diretivo da unidade (peças 448 e 449) e do Ministério Público junto ao TCU (peça 450) :
"HISTÓRICO
2.	O Convênio 723825/2009 foi firmado no valor total de R$ 5.800.000,00, sendo R$ 5.220.000,00, à conta do concedente e R$ 580.000,00, referentes à contrapartida do convenente (peça 14, p. 7) . Teve vigência de 28/12/2009 a 1/8/2011 (peça 14, p. 6 e 18 e peça 43) e os recursos foram liberados, por meio das seguintes ordens bancárias: 2010OB800335, de 1º/3/2010, no valor de R$ 1.000.000,00 (peça 19) ; 2010OB800763, de 16/6/2010, no valor de R$ 1.420.000,00 (peça 23) ; 2010OB801261 e 2010OB801262, ambas de 14/9/2010, nos valores de R$ R$ 1.420.000,00 e R$ 1.380.000,00, respectivamente (peça 38) .
3.	A prestação de contas e complementações, enviadas por meio dos documentos acostados às peças 49-72, 79-89, 99-103, 166-117, 125-308, foram analisadas, por meio do Parecer Técnico s/n, da Comissão instituída pela Portaria/SNPDTur 6, de 23/4/2012 (peça 73) , Nota Técnica de Análise 64/2012 (peça 77) , Nota Técnica de Reanálise 518/2013 (peça 96) , Relatório Técnico s/n, da Comissão Técnica instituída pela Portaria SNPDTur/MTur 6, de 12/8/2015 (peça 123) , Parecer de análise e contra argumentação dos esclarecimentos complementares da Comissão Técnica constituída pela Portaria SNETur/MTur 1, de 2/3/2016 (peça 310) , Nota Técnica de Análise Complementar Financeira 531/2016 (peça 311) e Nota Técnica de Reanálise Financeira 683/2016 (peça 316) .
4.	Os fundamentos para a instauração da Tomada de Contas Especial, nos termos do Relatório Técnico s/n, da Comissão Técnica instituída pela Portaria SNPDTur/MTur 6, de 12/8/2015 (peça 123) , consistiram na evidenciação de diversas irregularidades na execução do Convênio 723825/2009, conforme sumariado pelo tomador de contas em seu relatório (peça 334, pp. 5-6) :
- ausência de documentos para comprovação da regular execução do objeto;
- contratação de serviços com a empresa D.A. Logística S.A sem prévia consulta de preço; 
- comportou-se, em muitas ocasiões, como intermediária da execução do convênio, uma vez que subcontratou atividades inerentes às competências dela, em razão de sua qualidade como convenente; 
- os produtos executados não foram inseridos de modo adequado no sistema Siconv, prejudicando a comparação entre o que foi previsto na proposta comercial e o que foi executado, quantitativa e qualitativamente; 
- contratação de empresas que possuem vinculação societária com a entidade convenente;
- ausência de especificação objetiva dos serviços nos orçamentos vencedores das empresas Diários Associados e Jolidu Informática Ltda. ME.;
- o Estatuto Social da FAC não contempla elementos suficientes para enquadramento das atividades da entidade em ações da área de turismo; 
- não comprovação de todos os pagamentos efetuados; 
- não citação das fontes bibliográficas dos trechos relacionados à origem histórica das cidades localizadas em Tocantins, infringindo as normas adotadas pela Associação Brasileira de Normas Técnicas - ABNT, incidindo, assim, em plágio; 
- realização de pesquisa para formação do inventário sem o prévio apoio da população local e ausência de comprovação de distribuição do material de divulgação; 
- não comprovação da realização de capacitação; 
- ausência de comprovação de mobilização em todos os municípios integrantes do inventário.
5.	De igual modo, o Relatório de Auditoria Especial CGU 00190.020860/2011-31, evidenciou diversas irregularidades na consecução do Convênio 723825/2009, a exemplo da contratação de empresas sem comprovação de realização de prévia pesquisa de preços; contratação de empresas que possuem vinculação societária cona entidade convenente e inexecução de etapa do ajuste (peça 120, pp. 11-16) . 
6.	Por meio das comunicações constantes das peças 75-76, 78, 90-91, 94, 95, 97, 108, 113, 312-314, 317-320, 322-323 e 326-327, o órgão instaurador notificou os responsáveis e a entidade convenente da necessidade de apresentação da prestação de contas, de saneamento das pendências na execução do convênio e da consequente instauração de tomada de contas especial. Contudo, as justificativas apresentadas pela entidade convenente (peças 116 e 117) foram consideradas insuficientes para elidir as irregularidades imputadas, conforme relatório técnico (peça 123) . Além disso, do total do débito quantificado, a entidade convenente recolheu aos cofres públicos apenas R$ 101.929,24 (peça 334, p. 6) .
7.	No Relatório de TCE 214/2018 (peça 334) , concluiu-se que o prejuízo importaria no valor total dos recursos repassados, imputando-se a responsabilidade aos srs. Edison Zenobio e Evaristo de Oliveira, presidente e vice-presidente, respectivamente, da Fundação Assis Chateaubriand, à época dos fatos, solidariamente, com a entidade convenente, em razão da não comprovação da boa e regular aplicação dos recursos públicos federais repassados.
8.	O Relatório de Auditoria 767/2018, da Controladoria Geral da União (peça 335) , também chegou às mesmas conclusões. Após serem emitidos o Certificado de Auditoria (peça 336) , o Parecer do Dirigente do Órgão de Controle Interno (peça 337) e o Pronunciamento Ministerial (peça 338) , o processo foi remetido a esse Tribunal.
9.	Na instrução preliminar (peça 343) , analisando-se os documentos nos autos, reiterou-se o posicionamento emitido pelo órgão instaurador no que concerne à ausência de constituição de um conjunto probatório, a título de prestação de contas, por parte da entidade convenente, devidamente, instruída com elementos consistentes no sentido da comprovação das despesas executadas, em observância ao plano de trabalho aprovado, concluindo-se pela formulação de proposta de chamamento aos autos do espólio de cada um dos responsáveis já falecidos, bem como do representante legal da entidade convenente, em sede de citação solidária, para que apresentassem suas alegações de defesa relativas às ocorrências evidenciadas no âmbito daquele relatório.
10.	Nada obstante, o Ministro Relator determinou a restituição do processo a esta unidade com vistas à nova instrução, de forma a indicar quais etapas do objeto do convênio deixaram de ser cumpridas e a razão pela qual os produtos não atenderam ao previamente pactuado. Por fim, constou, ainda, do referido despacho determinação no sentido de tornar sem efeito eventuais citações que porventura já tivessem sido realizadas (peça 364) .
11.	Com vistas a atender a determinação do Ministro Relator do processo, a Secex/TCE promoveu novo exame (instrução de peça 362) sobre o compêndio processual autuado neste Tribunal, bem como nos documentos inseridos no Siconv referentes à execução do presente ajuste. Com efeito, verificou-se que parte da documentação encaminhada pela entidade convenente e examinada pelo Ministério do Turismo, no âmbito do Relatório Técnico s/n, da Comissão Técnica instituída pela Portaria SNPDTur/MTur 6, de 12/8/2015 (peça 123) , não constava dos autos, tampouco, do Siconv. Portanto, antes de dar prosseguimento à reanálise determinada pelo Relator, a Secex/TCE considerou ser necessária a realização de diligência ao órgão instaurador, de forma a obter a documentação abaixo indicada:
a) Documentação encaminhada pela entidade convenente, a título de comprovação da elaboração do Produto 4, parte integrante do Contrato DRI 1/2010 (peça 177) , celebrado com a empresa Bioma Educação e Assessoria Ambiental e Comércio de Materiais Didáticos Ltda., para execução da Etapa 1 da Meta 2 do Plano de Trabalho, conforme consignado no item 108 do Relatório Técnico s/n, da Comissão Técnica instituída pela Portaria SNPDTur/MTur 6, de 12/8/2015 (peça 123) :
 (...) 
108. Já o Produto 4 consta do Anexo I e III, encaminhado à FAC por intermédio do Ofício 013/2010 - Bioma/DF, de 11/10/2010, (fls. 22/2460 do Anexo I e fls. 780/983 do Anexo III) .
	Produto 4
	Apresentação do relatório preliminar consolidado da pesquisa de campo primária e secundária, já englobando o envolvimento dos representantes do trade turístico, dos municípios das 4 regiões turísticas do estado do Tocantins: Lajeado, Paraíso do Tocantins, Porto Nacional, Brejinho de Nazaré, Ipueiras, Monte do Carmo, Palmas, Pium, Caseara, Araguacema, Lagoa da Confusão, Natividade, Almas, Dianópolis, Rio da Conceição, Taguatinga, Aurora do Tocantins, Arraias, Paranã, Ponte Alta do Tocantins, Mateiros, São Felix do Tocantins e Novo Acordo.
	84.000,00

12.	Após a anuência de instâncias superiores da Secex/TCE (peças 363-364) , foi realizada diligência ao Ministério do Turismo (peças 366-367) , que encaminhou ao TCU, em resposta, os documentos de peças 368-370.
13.	Na instrução antecedente (peça 372) , analisando-se os documentos nos autos, concluiu-se pela necessidade de realização de citação solidária dos responsáveis e da entidade convenente:
'realizar a citação solidária, com fundamento nos arts. 10, § 1º, e 12, incisos I e II, da Lei 8.443/1992 c/c o art. 202, incisos I e II, do RI/TCU, para que, no prazo de quinze dias, os responsáveis abaixo indicados, em decorrência das condutas praticadas, apresentem alegações de defesa e/ou recolham, aos cofres especificados, a quantia abaixo indicada, atualizada monetariamente a partir da respectiva data até o efetivo recolhimento, abatendo-se na oportunidade a quantia eventualmente ressarcida, na forma da legislação em vigor, que geraram as irregularidades demonstradas a seguir:
Débito relacionado ao responsável Fundação Assis Chateaubriand (CNPJ 03.657.848/0001-86) , na condição de contratado, em solidariedade com Edison Zenobio e Evaristo de Oliveira.
Irregularidade 1: não comprovação da regular execução física do objeto do convênio.
Evidências da irregularidade: Plano de Trabalho (peça 5) , Parecer Técnico s/n, da Comissão instituída pela Portaria/SNPDTur 6, de 23/4/2012 (peça 73) , Relatório Técnico s/n, da Comissão Técnica instituída pela Portaria SNPDTur/MTur 6, de 12/8/2015 (peça 123) , Parecer de Análise e contra argumentação dos esclarecimentos complementares da Comissão Técnica constituída pela Portaria SNETur/MTur 1, de 2/3/2016 (peça 310) ; e Relatório de Auditoria 767/2018, da Controladoria Geral da União (peça 335) .
Normas infringidas: Cláusulas 3ª, inciso II, alínea 'a'; do Convênio 723825/2009; Art. 70, parágrafo único, da Constituição Federal de 1988; art. 93, do Decreto-lei 200, de 25 de fevereiro de 1967.
Conduta: não apresentar documentos que provassem a regular execução dos itens previstos no plano de trabalho e pagos com recursos do convênio 723825/2009.
Nexo de causalidade: A não apresentação de documentos que comprovassem a execução dos itens previstos no plano de trabalho resultou na presunção de dano ao erário.
Culpabilidade: não há excludentes de ilicitude, de culpabilidade e de punibilidade; é razoável supor que o administrador responsável pela pessoa jurídica tinha consciência da ilicitude de sua conduta; era exigível conduta diversa da praticada, qual seja, comprovar por meio de documentos a efetiva execução de todos os itens previstos no plano de trabalho. Ressalta-se que a análise da boa-fé relativa a pessoa jurídica de direito privado é realizada considerando as condutas de seus administradores, uma vez que os atos destes obrigam a pessoa jurídica, desde que exercidos nos limites dos poderes definidos no ato constitutivo do ente, nos termos do art. 47 do Código Civil (Acórdão 1723/2016-TCU-Plenário, Ministro-Relator Raimundo Carrero) .
Débito relacionado à irregularidade 1:
	DATA DA OCORRÊNCIA 
	VALOR ORIGINAL (R$) 

	1º/3/2010
	1.000.000,00

	16/6/2010
	1.420.000,00

	14/9/2010
	1.380.000,00

	14/9/2010
	1.420.000,00

	27/8/2011
	101.929,24 (crédito) 

	Cofre credor: Tesouro Nacional.
Valor atualizado do débito (sem juros) em 24/7/2020: R$ 	8.517.221,27.
Débito relacionado ao responsável Edison Zenobio (CPF XXX.617.216-XX) , na condição de gestor dos recursos, em solidariedade com Fundação Assis Chateaubriand e Evaristo de Oliveira. 
Irregularidade 1: não comprovação da regular execução física do objeto do convênio.
Evidências da irregularidade: Plano de Trabalho (peça 5) , Parecer Técnico s/n, da Comissão instituída pela Portaria/SNPDTur 6, de 23/4/2012 (peça 73) , Relatório Técnico s/n, da Comissão Técnica instituída pela Portaria SNPDTur/MTur 6, de 12/8/2015 (peça 123) , Parecer de Análise e contra argumentação dos esclarecimentos complementares da Comissão Técnica constituída pela Portaria SNETur/MTur 1, de 2/3/2016 (peça 310) ; e Relatório de Auditoria 767/2018, da Controladoria Geral da União (peça 335) .
Normas infringidas: Cláusulas 3ª, inciso II, alínea 'a'; do Convênio 723825/2009; Art. 70, parágrafo único, da Constituição Federal de 1988; art. 93, do Decreto-lei 200, de 25 de fevereiro de 1967.
Conduta: não apresentar documentos que provassem a regular execução dos itens previstos no plano de trabalho e pagos com recursos do convênio 723825/2009.
Nexo de causalidade: A não apresentação de documentos que comprovassem a execução dos itens previstos no plano de trabalho resultou na presunção de dano ao erário.
Culpabilidade: não há excludentes de ilicitude, de culpabilidade e de punibilidade; é razoável supor que o responsável tinha consciência da ilicitude de sua conduta; era exigível conduta diversa da praticada, qual seja, comprovar por meio de documentos a efetiva execução de todos os itens previstos no plano de trabalho. 
Débito relacionado à irregularidade 1:
	DATA DA OCORRÊNCIA 
	VALOR ORIGINAL (R$) 

	1º/3/2010
	1.000.000,00

	16/6/2010
	1.420.000,00

	14/9/2010
	1.380.000,00

	14/9/2010
	1.420.000,00

	27/8/2011
	101.929,24 (crédito) 

Cofre credor: Tesouro Nacional.
Valor atualizado do débito (sem juros) em 24/7/2020: R$ 	8.517.221,27.
Débito relacionado ao responsável Evaristo de Oliveira (CPF XXX.830.671-XX) , na condição de gestor dos recursos, em solidariedade com Fundação Assis Chateaubriand e Edison Zenobio. 
Irregularidade 1: não comprovação da regular execução física do objeto do convênio.
Evidências da irregularidade: Plano de Trabalho (peça 5) , Parecer Técnico s/n, da Comissão instituída pela Portaria/SNPDTur 6, de 23/4/2012 (peça 73) , Relatório Técnico s/n, da Comissão Técnica instituída pela Portaria SNPDTur/MTur 6, de 12/8/2015 (peça 123) , Parecer de Análise e contra argumentação dos esclarecimentos complementares da Comissão Técnica constituída pela Portaria SNETur/MTur 1, de 2/3/2016 (peça 310) ; e Relatório de Auditoria 767/2018, da Controladoria Geral da União (peça 335) .
Normas infringidas: Cláusulas 3ª, inciso II, alínea 'a'; do Convênio 723825/2009; Art. 70, parágrafo único, da Constituição Federal de 1988; art. 93, do Decreto-lei 200, de 25 de fevereiro de 1967.
Conduta: não apresentar documentos que provassem a regular execução dos itens previstos no plano de trabalho e pagos com recursos do convênio 723825/2009.
Nexo de causalidade: A não apresentação de documentos que comprovassem a execução dos itens previstos no plano de trabalho resultou na presunção de dano ao erário.
Culpabilidade: não há excludentes de ilicitude, de culpabilidade e de punibilidade; é razoável supor que o responsável tinha consciência da ilicitude de sua conduta; era exigível conduta diversa da praticada, qual seja, comprovar por meio de documentos a efetiva execução de todos os itens previstos no plano de trabalho. 
Débito relacionado à irregularidade 1:
	DATA DA OCORRÊNCIA 
	VALOR ORIGINAL (R$) 

	1º/3/2010
	1.000.000,00

	16/6/2010
	1.420.000,00

	14/9/2010
	1.380.000,00

	14/9/2010
	1.420.000,00

	27/8/2011
	101.929,24 (crédito) 

Cofre credor: Tesouro Nacional.
	Valor atualizado do débito (sem juros) em 24/7/2020: R$ 	8.798.858,27.
14.	Após a anuência de instâncias superiores da Secex/TCE (peças 373-374) , foi promovida a citação dos herdeiros dos responsáveis falecidos e da entidade convenente (peças 387-394, 397-398, 404-406, 408 e 410) , os quais, com exceção do Sr. Rodrigo Normand Zenobio, apresentaram alegações de defesa (peças 421-424 e 426-438) .
15.	A tomada de contas especial está, assim, devidamente constituída e em condição de ser instruída.
EXAME TÉCNICO
16.	Nos parágrafos subsequentes, serão consolidados os argumentos constantes nas alegações de defesa apresentadas pelos responsáveis seguidos das respectivas análises:
Alegações de defesa apresentadas pelos Srs. Eduardo Normand Zenobio e Edison Normand Zenobio (peças 421-424) :
Argumentos
- Tendo em vista a existência de ação judicial com o mesmo objeto desta TCE, o processo administrativo deve ser extinto para se evitar a prolação de julgamentos divergentes.
- A pretensão de cobrança aos herdeiros do Sr. Édison Zenóbio não deve prosperar porque o Ministério Público Federal arquivou, por ausência de dolo, inquérito civil instaurado com vistas a apurar as mesmas irregularidades objeto desta TCE.
Análise
17.	O Tribunal de Contas da União possui jurisdição e competência próprias estabelecidas pela Constituição Federal e pela sua Lei Orgânica (Lei 8.443/1992) . Por isso, não obsta a sua atuação o fato de tramitar no âmbito do poder judiciário ação penal ou civil, versando sobre o mesmo assunto, dado o princípio da independência das instâncias.
18.	Sobre esse tema, o Supremo Tribunal Federal tem sufragado a tese da independência entre as instâncias administrativa e penal (v.g. Mandados de Segurança 21.948-RJ, 21.708-DF e 23.625-DF) , no que é acompanhado pelo Superior Tribunal de Justiça (MS 7080-DF, MS 7138-DF e 7042-DF) , corroborando, por extensão, o entendimento esposado por esta Corte de Contas.
19.	Nesse sentido são os Acórdão 5493/2011-TCU-Segunda Câmara, 6.723/2010-TCU-1a Câmara, 3.949/2009-TCU-2a Câmara, 6.641/2009-TCU-1a Câmara, 185/2008-TCU-Plenário, 309/2008-TCU-1a Câmara, 2.341/2007-TCU-Plenário, 2.521/2007-TCU-Plenário e 2.529/2007-TCU-Plenário.
20.	Na hipótese de o responsável também ser condenado no processo judicial e já ter quitado o débito, basta que apresente os documentos comprobatórios da quitação na esfera administrativa ou vice-versa, o que afasta a possibilidade de pagamento em duplicidade da dívida (Acórdão 3081/2009-TCU-Primeira Câmara, relator Ministro Augusto Nardes) .
21.	Nesse sentido, cabe trazer a lume doutrina do Excelentíssimo Sr. Ministro Benjamin Zymler:
'Em conclusão: a menos da existência de sentença de absolvição criminal transitada em julgado, que negue a autoria ou a existência do fato jurídico, a instância administrativa é independente da judicial, não devendo o processo no TCU ser suspenso em face, tão-só, da existência de processo criminal ou processo civil. As questões prejudiciais que venham a surgir no desenrolar do processo administrativo do TCU deverão, em regra, ser resolvidas no âmbito administrativo' (in Direito Administrativo e Controle, Belo Horizonte: Editora Fórum, 2005, p. 480) .
22.	Por fim, cabe destacar que a responsabilidade dos jurisdicionados perante o TCU é de natureza subjetiva, caracterizada mediante a presença de simples culpa stricto sensu, sendo desnecessária a caracterização de conduta dolosa ou má-fé do gestor para que este seja responsabilizado. Desse modo, é suficiente a identificação da conduta do responsável que caracterize sua culpa, seja por imprudência, imperícia ou negligência, e a demonstração do nexo de causalidade entre a conduta culposa (stricto sensu) e a irregularidade que ocasionou o dano ao erário.
23.	Portanto, as alegações de defesa apresentadas não devem ser acolhidas.
Argumentos
- A pretensão de ressarcimento ao erário em face dos herdeiros do Sr. Édison Zenóbio está prescrita.
Análise
24.	O Supremo Tribunal Federal - STF, no Recurso Extraordinário - RE 636.886, fixou a tese, com repercussão geral reconhecida, de que 'é prescritível a pretensão de ressarcimento ao erário fundada em decisão de Tribunal de Contas' (Tema 899) . Em que pese o questionamento acerca da abrangência da tese ali firmada, confirmada em embargos declaratórios julgados em agosto de 2021, no sentido de que se circunscreveria apenas ao processo de execução da condenação imposta pelo TCU (ou seja, inaplicável à pretensão de ressarcimento exercida no processo 'conhecimento' da TCE) , verifica-se que o STF, por meio de decisões prolatadas pelas suas duas turmas, tem decidido de forma reiterada que se aplica o prazo prescricional de 5 anos previsto na Lei 9.873/1999 às pretensões sancionatória e ressarcitória a cargo do Tribunal de Contas da União.
25.	Seja por aplicação direta ou por analogia, a orientação sufragada é no sentido de que o prazo de 5 anos é compatível com a tese de que a ação e a execução prescrevem no mesmo prazo (Súmula 150 do STF) , bem como com o fato de que a Lei 9.873/1999 - que regulamenta o exercício de ação punitiva pela Administração Pública Federal, direta e indireta - regeria integralmente a prescrição no âmbito do TCU. Quanto a este último aspecto, o Ministro Luís Roberto Barroso, no voto exarado no julgamento do MS 32.201, embora tenha advertido que a atuação do TCU, em sua acepção clássica, não se qualifica como exercício do poder de polícia, ressaltou que a Lei 9.873/1999 assumiria vocação regulatória geral da prescrição do exercício da competência sancionadora da Administração Pública, sendo sua disciplina aplicável a qualquer ação punitiva da Administração Pública Federal, exceto àquelas esferas em que exista regulamentação específica. Ademais, em virtude da autonomia científica do Direito Administrativo, não haveria razão plausível para suprimir a omissão da Lei Orgânica do Tribunal de Contas da União, no tocante ao estabelecimento de um prazo prescricional próprio, valendo-se das normas de direito civil, e não das de direito administrativo.
26.	Eis algumas ementas que evidenciam o entendimento predominante do STF:
'Ementa: AGRAVO REGIMENTAL EM MANDADO DE SEGURANÇA. TOMADA DE CONTAS ESPECIAL. TRIBUNAL DE CONTAS DA UNIÃO. CONDENAÇÃO A RESSARCIMENTO AO ERÁRIO. PRESCRIÇÃO. MARCO INTERRUPTIVO. ART. 2°, II, DA LEI 9.873/1999. ATO INEQUÍVOCO DE APURAÇÃO DO FATO. DISCUSSÃO. DIREITO LÍQUIDO E CERTO. DEMONSTRAÇÃO. INOCORRÊNCIA. SUBSISTÊNCIA DA DECISÃO AGRAVADA. AGRAVO A QUE SE NEGA PROVIMENTO. I - As razões do agravo regimental são inaptas para desconstituir os fundamentos da decisão agravada, que, por isso, se mantêm hígidos. II - Aplicando-se a regulamentação da Lei 9.873/1999 ao caso concreto, observa-se que a pretensão sancionatória do TCU, em relação aos atos praticados pelo impetrante, levando-se em consideração a ocorrência de 5 causas interruptivas da prescrição, não teria sido fulminada pelo decurso do tempo. III - A pretensão do recorrente, fundada na discussão sobre os fatos apontados como marcos interruptivos da prescrição da pretensão punitiva da Administração Pública, refoge aos estreitos limites do mandamus, ante a ausência de liquidez e certeza do direito pleiteado. IV - Agravo regimental a que se nega provimento. MS 36067 ED-AgR. Órgão julgador: Segunda Turma. Relator (a) : Min. RICARDO LEWANDOWSKI. Julgamento: 18/10/2019.'
'Ementa: AGRAVO REGIMENTAL EM RECLAMAÇÃO. TRIBUNAL DE CONTAS DA UNIÃO. TOMADA DE CONTA ESPECIAL. PRESCRIÇÃO DA PRETENSÃO PUNITIVA. RECONHECIDA EM DECISÃO DO SUPREMO TRIBUNAL FEDERAL. PRESCRITIBILIDADE DO RESSARCIMENTO AO ERÁRIO FUNDADA EM DECISÃO DE TRIBUNAL DE CONTAS. AÇÃO DE IMPROBIDADE ADMINISTRATIVA COM PEDIDO DE RESSARCIMENTO JÁ EM CURSO. AGRAVO REGIMENTAL A QUE SE NEGA PROVIMENTO. I - O acórdão do TCU determinou a formação de processo administrativo para avaliarem, efetivamente, a eventual responsabilização do agravado para o ressarcimento do dano ao erário, contrariando, assim, autoridade desta Corte no MS 35.512/DF, uma vez que houve a concessão da segurança para declarar a ocorrência da prescrição da pretensão punitiva do TCU em relação às infrações imputadas a ele, destacando-se que a União poderia perseguir os valores referentes ao ressarcimento dos danos na esfera judicial. II - Agravo regimental a que se nega provimento. (Rcl 39497 AgR. Órgão julgador: Segunda Turma. Relator (a) : Min. RICARDO LEWANDOWSKI. Julgamento: 10/10/2020) .'
'Ementa: MANDADO DE SEGURANÇA. DIREITO ADMINISTRATIVO. TRIBUNAL DE CONTAS DA UNIÃO. SERVIDOR DA SECRETARIA DE SAÚDE DO ESTADO DO ACRE. FISCALIZAÇÃO OMISSA E DEFICIENTE NA EXECUÇÃO DE DOIS CONVÊNIOS FIRMADOS ENTRE A SECRETARIA ESTADUAL E O MINISTÉRIO DA SAÚDE. APLICAÇÃO DE MULTA. ARTS. 28, II, E 58, II, DA LEI 8.443/1992. ART. 268, II, DO REGIMENTO INTERNO DO TCU. PRESCRIÇÃO DA PRETENSÃO SANCIONATÓRIA. OCORRÊNCIA. APLICAÇÃO DA LEI 9.873/1999. PRECEDENTES DESTE STF. MEDIDA LIMINAR DEFERIDA E RATIFICADA NO EXAME DE MÉRITO. SEGURANÇA CONCEDIDA PARA AFASTAR A MULTA APLICADA. 1. A prescrição da pretensão punitiva do TCU é regulada pela Lei 9.873/1999, descabendo a aplicação do prazo decenal previsto na legislação civil (art. 205 do Código Civil) . Ao revés, incide o prazo quinquenal previsto na Lei 9.873/1999 (MS 32201, Rel. Min. Roberto Barroso, PRIMEIRA TURMA, DJe 7/8/2017; MS 35.512-AgR, Rel. Min. Ricardo Lewandowski, SEGUNDA TURMA, DJe 21/6/2019) . 2. In casu, na linha do parecer apresentado pelo Ministério Público Federal e da decisão liminar de minha lavra, é inequívoca a superação do prazo prescricional quinquenal. Os ilícitos apontados pela Corte de Contas ocorreram em julho de 2006, tendo o processo de auditoria sido instaurado em 9/10/2006. A ordem de citação do responsável para a audiência, por sua vez, ocorreu em 25/6/2007. Entretanto, a decisão condenatória recorrível foi exarada somente em 31/5/2016, data da prolação do Acórdão 3513/2016-TCU-Primeira Câmara. 3. Ex positis, CONCEDO A SEGURANÇA unicamente para afastar a sanção de multa aplicada ao impetrante, nos autos da Tomada de Contas Processo 023.288/2006-0, máxime da ocorrência de prescrição da pretensão punitiva do Tribunal de Contas da União. MS 35940. (Órgão julgador: Primeira Turma. Relator (a) : Min. LUIZ FUX. Julgamento: 16/06/2020) .'
27.	Essa orientação também foi seguida nas seguintes decisões monocráticas: MS 36.127-MC/DF e MS 35.940-MC/DF, Rel. Min. Luiz Fux; MS 35.294, MS 35.539/DF e MS 35.971-TP/DF, Rel. Min. Marco Aurélio; MS 34.256 MC/DF, MS 36.054-MC e MS 36.067-MC/DF, Rel. Min. Ricardo Lewandowski.
28.	O Supremo Tribunal Federal tem se pronunciado no sentido de reconhecer não só a aplicação da prescrição quinquenal com fulcro na interpretação da Lei 9.873/1999, mas também a incidência dos marcos interruptivos do prazo prescricional consignados na referida lei, tantas vezes quanto presentes os suportes fáticos (MS 32201, Relator: Min. Roberto Barroso) .
29.	Entendimento que também foi adotado nas seguintes decisões monocráticas: MS 36.054, MS 34.256-MC, MS 35.512 e MS 36.067-MC, todos de relatoria do Min. Ricardo Lewandowski; MS 35.294, MS 35.539 e MS 35.971-TP, todos de relatoria do Min. Marco Aurélio; MS 32.201, Rel. Min. Roberto Barroso, e MS 36.127-MC e MS 35.940-MC, Min. Luiz Fux.
30.	Em relação ao termo inicial da contagem do prazo prescricional, o caput do art. 1º da Lei 9.873/1999 oferece solução que não destoa do modelo adotado pelo TCU no incidente de uniformização de jurisprudência, em que se examinou a prescrição da pretensão punitiva, nos termos do Acórdão 1441/2016-TCU-Plenário (Rel. Min. Benjamin Zymler) , com a adição da particularidade de explicitar o caso de infrações permanentes ou continuadas:
a) Regra geral: 'data da prática do ato' (o que equivale a 'ocorrência da irregularidade sancionada') ;
b) Regra especial: 'no caso de infração permanente ou continuada, do dia em que tiver cessado'.
31.	A Lei 9.873/1999, no art. 2º, estabelece as causas interruptivas da prescrição punitiva, consoante abaixo transcrito, já na redação conferida pela Lei 11.941/2009:
'Art. 2º Interrompe-se a prescrição da ação punitiva:
I - pela notificação ou citação do indiciado ou acusado, inclusive por meio de edital;
II - por qualquer ato inequívoco, que importe apuração do fato;
III - pela decisão condenatória recorrível.
IV - por qualquer ato inequívoco que importe em manifestação expressa de tentativa de solução conciliatória no âmbito interno da administração pública federal.'
32.	O quadro a seguir indica alguns eventos processuais, ocorridos no curso de uma TCE (fase interna e externa) - instaurada em razão de irregularidades na aplicação de recursos da União transferidos a entes subnacionais - que poderiam ser enquadrados nas causas de interrupção da prescrição acima apontadas, sem prejuízo, é claro, de outras ocorrências fáticas elegíveis como marco interruptivo, a depender da forma de proceder de cada entidade ou órgão tomador de contas.
	I - pela notificação ou citação do indiciado ou acusado, inclusive por meio de edital;
	 (i) notificação no âmbito do procedimento administrativo de ressarcimento previamente à instauração da TCE;
 (ii) notificação efetuada pelo órgão tomador de contas acerca da instauração da TCE;
 (iii) ato que ordenar a citação efetuada pelo TCU.
*Data da ciência da notificação ou citação pelos responsáveis ou de publicação do edital no DOU.

	II - por qualquer ato inequívoco, que importe apuração do fato;
* procedimento que evidencie a apuração dos fatos irregulares, com o objetivo quantificar o dano e identificar possíveis responsáveis.
	 (i) relatório de sindicância ou PAD;
 (ii) relatório de apuração de irregularidades referente ao processo administrativo prévio à instauração da TCE;
 (iii) relatórios de fiscalização, pareceres, despachos, informações e memorandos relacionados à apuração dos fatos irregulares;
 (iv) relatório do tomador de contas;
 (v) relatório do controle interno; 
 (vi) termo de instauração ou designação de instauração da TCE;
 (vii) autuação da TCE no TCU; entre outras causas.
*Há quem inclua nesse grupo diligências que comprovam providências do responsável sobre as irregularidades investigadas.

	III - pela decisão condenatória recorrível.
	 (i) Verifica-se apenas no âmbito do TCU com a data da prolação do acórdão condenatório recorrível.

	IV - por qualquer ato inequívoco que importe em manifestação expressa de tentativa de solução conciliatória no âmbito interno da administração pública federal.
	 (i) pedido de parcelamento;
 (ii) pagamento parcial do débito;
 (iii) qualquer manifestação do responsável que demonstre claramente a sua intenção de recolher o débito.

33.	Bem se vê, portanto, que haveria uma multiplicidade de causas de interrupção da prescrição, conforme se depreende do art. 2º da Lei 9.873/1999. Tal exegese encontra respaldo em precedentes do STF, a exemplo do que se decidiu no julgamento do MS 36067 (Rel. Min. Ricardo Lewandowski) , com destaque para trecho do voto em que o Relator reconhece cinco causas de interrupção da prescrição, in verbis:
' (...) Assim, faz-se necessário levar em consideração que, apesar de os fatos objeto da apuração conduzida pela Corte de Contas remontarem aos anos de 1999 e 2000, período no qual o impetrante era Secretário de Saúde municipal, o Tribunal de Contas da União deu prosseguimento à tomada de contas especial por ter constatado a ocorrência de 5 causas interruptivas da prescrição, a saber: a) relatório de auditoria em conjunto realizada pelo Denasus e pela Secretaria Federal de Controle, lavrado em 06/07/2001, sendo este, certamente, um ato inequívoco que importou a apuração do fato (art. 2º, II, da Lei n. 9.873/1999) ; b) instauração de Tomada de Contas Especial pelo FNS, ocorrida em 05/10/2005, sendo este também, certamente, um ato inequívoco que importou a apuração do fato (art. 2º, II, da Lei n. 9.873/1999) ; c) a autuação da presente Tomada de Contas Especial no âmbito do Tribunal de Contas da União, ocorrida em 12/08/2008, sendo este também, certamente, um ato inequívoco que importou a apuração do fato (art. 2º, II, da Lei n. 9.873/1999) ; d) o ato que ordenou a citação do responsável, ora impetrante, ocorrida em 12/07/2010 (art. 2º, I, da Lei n. 9.873/1999) ; e e) o exercício do poder punitivo ocorrido em 20/06/2012, data da prolação do Acórdão 1563/2012-TCU-Plenário (art. 2º, III, da Lei n. 9.873/1999) .'
34.	 No caso concreto, tendo como parâmetro a tese firmada pelo STF, no RE 636.886, no sentido de que ambas as pretensões do TCU (sancionatória e ressarcitória) sujeitam-se ao prazo prescricional de 5 anos previsto na Lei 9.873/1999, considerando, ainda, o sistema prescricional descrito na citada lei, inclusive as causas de suspensão e de interrupção da prescrição, temos os seguintes eventos processuais:
a) 	'Datas das práticas dos atos' (termo inicial para contagem dos prazos prescricionais) : data da última liberação de recursos no âmbito do convênio, por meio das Ordens Bancárias 2010OB801261 e 2010OB801262, datadas de 14/9/2010;
b)	Envio da prestação de contas e complementações, por meio dos documentos acostados às peças 49-72, 79-89, 99-103, 166-117, 125-308, por meio do Ofício DRI 49/2011, datado de 29/8/2011 (peça 49) ;
c)	Parecer Técnico s/n, da Comissão instituída pela Portaria/SNPDTur 6, de 23/4/2012, que concluiu pela reprovação dos produtos apresentados pela convenente, em razão do não atendimento ao fim proposto e por estar em desacordo com as especificações pactuadas, datado de 10/10/2012 (peça 73) ;
d)	Nota Técnica de Análise 642/2012, na qual a execução financeira do ajuste não foi analisada porque a execução física já havia sido reprovada, datada de 31/5/2013 (peça 77) ;
e)	Pedido de Reconsideração interposto pela entidade convenente, datado de 8/8/2013 (peça 79) ;
f) 	Despacho do Departamento de Programas Regionais de Desenvolvimento do Turismo, datado de 23/8/2013, ratificando a reprovação da prestação de contas, nos termos do Parecer Técnico s/n, da Comissão instituída pela Portaria/SNPDTur 6, de 23/4/2012 (peça 93) ;
g)	Nota Técnica de Reanálise 518/2013 (peça 96) , na qual a execução financeira do ajuste não foi analisada porque a execução física já havia sido reprovada, datada de 2/9/2013;
h)	Relatório Técnico s/n, da Comissão Técnica instituída pela Portaria SNPDTur/MTur 6, de 12/8/2015, que reanalisou a prestação de contas do convênio, em razão do pedido de reconsideração apresentado pela entidade convenente e concluiu pela sua reprovação, datado de 11/11/2015 (peça 123) ;
i)	Pedido de Reconsideração interposto pela entidade convenente, datado de 14/12/2015 (peça 125) ;
j)	Parecer de análise e contra argumentação dos esclarecimentos complementares, emitido pela Comissão Técnica constituída pela Portaria SNETur/MTur 1, de 2/3/2016, que concluiu pela reprovação integral da prestação de contas apresentada pela entidade convenente, datado de 12/5/2016 (peça 310) ;
k)	Nota Técnica de Análise Complementar Financeira 531/2016, na qual a execução financeira do ajuste não foi analisada porque a execução física já havia sido reprovada, datada de 18/5/2016 (peça 311) ;
l)	Pedido de Reconsideração interposto pela entidade convenente, datado de 6/6/2016 (peça 315) ;
m)	Nota Técnica de Reanálise Financeira 683/2016, na qual a execução financeira do ajuste não foi analisada porque a execução física já havia sido reprovada, datada de 11/8/2016 (peça 316) ;
n)	Pedido de Reconsideração interposto pela entidade convenente, datado de 26/8/2016 (peça 321) ;
o)	Ofício 3060/2016/CGCV/SPOA/SE/MTur, notifica, em 9/9/2016, a Fundação Assis Chateaubriand, por meio do seu advogado, informando que o novo recurso de reconsideração interposto não seria analisado porque o pleito anterior já havia sido examinado de forma conclusiva e que, de acordo com a Portaria MTur 182/2016, a entidade convenente poderia apresentá-lo uma única vez (peças 322-323) ;
p)	Despacho do Secretário Nacional de Estruturação do Turismo, datado de 20/9/2016, determinando a instauração de TCE (peça 324) ;
q)	Ofício 975/2018/CGCV/DIRAD/GSE, datado de 8/4/2018, notifica o gestor da entidade convenente acerca da reprovação da prestação de contas do convênio (peças 326-327) ;
r)	Relatório de TCE 214/2018, de 10/7/2018 (peça 334) ;
s)	Relatório de Auditoria CGU 767/2018, de 21/8/2018 (peça 335) ;
t)	Data de autuação da tomada de contas especial pelo TCU: 8/10/2018;
u)	Despacho do titular da SecexTCE autorizando a realização das citações propostas: 27/4/2019 (peça 345) ;
35.	Analisando-se a sequência de eventos processuais enumerados no item anterior, os quais teriam o condão de interromper a prescrição da ação punitiva desta Corte no entender do STF, observa-se que não teria transcorrido o prazo prescricional de 5 (cinco) anos entre cada evento processual e o seguinte. Ressalte-se ainda que também não teria ocorrido a prescrição intercorrente a que se refere o art. 1º, § 1º, da Lei 9873/99 (prazo de 3 anos) . Portanto, mesmo levando-se em consideração o entendimento do STF, não teria ocorrido a prescrição da pretensão ressarcitória a cargo do TCU.
36.	Além disso, caso concreto tratado no RE 636.886 (tema 899 da repercussão geral) diz respeito à fase de execução judicial de deliberação do Tribunal de Contas, tanto assim que, para deslindá-lo, foi necessária a aplicação da Lei 6.830/1980, a Lei de Execuções Fiscais, diploma legal evidentemente inaplicável à fase que antecede a formação do título executivo extrajudicial, caracterizada pela atuação do órgão de controle externo até a prolação do acórdão.
'37. Considerando que o TCU ainda não se pronunciou sobre os efeitos do julgamento de mérito da referida decisão do STF em relação às pretensões de ressarcimento ao erário veiculadas por meio dos processos de tomada de contas especiais, por cautela, deve-se adotar a orientação da Corte de Contas, na pendência de julgamento do RE 636.886, mesmo reconhecida sua repercussão geral, no sentido de que a matéria ali tratada alcançaria tão somente a fase judicial de cobrança do título extrajudicial, não atingindo os processos de controle externo, mantendo-se a interpretação adotada pela Corte Suprema, em 2008, no Mandado de Segurança - MS 26.210, oportunidade em que foi fixada tese da imprescritibilidade das ações de ressarcimento ao erário:
A suspensão pelo STF das demandas nas quais esteja em questão a prescritibilidade da pretensão de ressarcimento ao erário com base em decisão de tribunal de contas (RE 636.886/STF) alcança tão somente a fase judicial de cobrança do título extrajudicial, não atingindo os processos de controle externo em trâmite. Até julgamento definitivo em contrário pelo STF, permanece o entendimento do TCU acerca da imprescritibilidade das pretensões de ressarcimento decorrentes de tomadas de contas especiais. (Acórdão 1267/2019-TCU-Plenário, Relator: Min. AROLDO CEDRAZ) 
A suspensão pelo STF das demandas nas quais esteja em questão a prescritibilidade da pretensão de ressarcimento ao erário com base em decisão de tribunal de contas (RE 636.886/STF) alcança tão somente a fase judicial de cobrança do título extrajudicial, não atingindo os processos de controle externo em trâmite. Até julgamento definitivo em contrário pelo STF, permanecem imprescritíveis as pretensões de ressarcimento decorrentes de tomadas de contas especiais.' (Acórdão 7930/2018-TCU-Segunda Câmara, Relatora: Min. ANA ARRAES) .
38.	Por outro lado, especificamente no que tange à prescrição da pretensão punitiva, verifica-se que o Acórdão 1441/2016-TCU-Plenário, Relator Ministro Benjamin Zymler, que uniformizou a jurisprudência acerca dessa questão, subordinou tal prescrição ao prazo prescricional geral indicado no art. 205, do Código Civil, que é de dez anos, contado da data de ocorrência da irregularidade sancionada, nos termos do art. 189, do Código Civil, sendo este prazo interrompido pelo ato que ordenar a citação, a audiência ou a oitiva do responsável.
39.	No caso dos ex-dirigentes da entidade convenente, a prescrição ainda não havia ocorrido, uma vez que a liberação dos recursos ocorreu entre 1º/3 e 14/9/2010 (peças 18-19, 23 e 38) , e a citação foi ordenada em 6/8/2020 (peça 374) .
40.	Contudo, constatou-se, por meio das respectivas certidões de óbito (peças 357 e 358) , que ambos os responsáveis já faleceram: o Sr. Edison Zenobio, em 30/5/2015; e o Sr. Evaristo de Oliveira, em 22/11/2017, impedindo, dessa forma, a pretensão punitiva do TCU, em observância à determinação contida no art. 5º, XLV, segundo a qual 'nenhuma pena passará da pessoa do condenado', e considerando ainda que, nos termos do inciso I, art. 107, do Código Penal, a punibilidade extingue-se pela morte do agente, não seria cabível a aplicação de penalidade de multa à pessoa falecida.
41.	Como a relação entre a sanção e o responsável se aperfeiçoa no momento da prolação do Acórdão, conclui-se que a morte anterior ao trânsito em julgado da deliberação retira tal elemento essencial, tornando inaplicável a multa (Acórdão 270/2011-TCU-Plenário, 1.162/2011-TCU-1ª Câmara, 2.272/2011-TCU-2ª Câmara, 3.731/2010-TCU-1ª Câmara, 4.035/2010-TCU-2ª Câmara, 4.607/2010TCU-2ª Câmara, 7.833/2010-TCU-1ª Câmara, 4.614/2009-TCU-2ª Câmara, 389/2008-TCU-2ª Câmara, 1.301/2008-TCU-Plenário, 860/2007-TCU-2ª Câmara, 1.220/2007-TCU-2ª Câmara e 2.126/2007-TCU-2ª Câmara) . 
42.	Portanto, diferente do entendimento esposado pelos responsáveis, estaria configurada a prescrição apenas quanto à competência sancionatória deste Tribunal, não se aplicando em relação ao ressarcimento dos danos ao erário.
Argumentos
- Os atos de gestão do Sr. Édison Zenóbio se resumem à assinatura do termo de contrato e de seus respectivos aditivos.
- O ex-presidente outorgou a gestão do convênio, nos termos do art. 20 do Estatuto da Fundação. Nos termos do art. 40 do sobredito instrumento, o presidente não respondia pelas obrigações assumidas pela entidade convenente.
- O referido dirigente não era o responsável pela autorização de pagamento, assinatura de contratos, tampouco, pelos relatórios parciais e final, enviados ao Ministério do Turismo, conforme cópias colacionadas (peça 421, p. 10-14) .
- Quem autorizava os pagamentos era o gestor do convênio, vice-presidente e procurador, Sr. Evaristo de Oliveira.
Análise
43.	De acordo com o art. 19 do Estatuto da Fundação Assis Chateaubriand (peça 200, p. 6) constituem-se em competências do seu presidente:
 (...) 
Art. 19 - Compete ao Presidente:
I - representar a Fundação judicial e extrajudicialmente; 
II - supervisionar a administração da Fundação na execução das atividades estatutárias, normativas e regulamentares; 
III - decidir sobre a contratação de serviços e pessoas; 
IV - firmar contratos, convênios e acordos com entidades diversas; 
V - aprovar despesas de modo geral, bem como decidir sobre proposições de caráter financeiro e recebimento de doações sem ou com encargos, ouvido, quanto às últimas, o Conselho de Curadores; 
VI - exercer os demais poderes gerais da administração, ressalvados os que são conferidos, pelo presente Estatuto ao Conselho de Curadores.
44.	Depreende-se do normativo acima reproduzido que, diferentemente do sustentado pela defesa, o presidente da entidade possuía competências administrativas que não se resumiam à mera assinatura de contratos e seus aditivos, cabendo-lhe a aprovação de despesas de modo geral, a supervisão da administração da entidade, dentre outros.
45.	Nesse sentido, embora fosse-lhe facultada, nos termos do art. 20 do referido instrumento (peça 200, p. 6) , a delegação de atribuições ao vice-presidente, tal fato não tem o condão de eximir totalmente suas responsabilidades perante a entidade que presidia, ainda mais, levando-se em consideração que foram repassados à Fundação, por meio do convênio em epígrafe, mais de 5 milhões de reais, o que reclamava, pela expressividade do montante, uma atitude diligente do gestor no sentido do estreito acompanhamento de sua execução. Aliás, oportuno pontuar que também foi atribuída responsabilidade ao vice-presidente da entidade convenente.
46.	Desse modo, entende-se que a assinatura do gestor do termo de convênio e de seus aditivos, bem como a posição de presidente que ocupava na entidade à época da execução do objeto, demonstram sua responsabilidade na gestão dos recursos públicos transferidos por meio do ajuste. Isso porque, ao assinar o instrumento de convênio, atuou conscientemente no seu poder-dever de verificar e atestar a legalidade e regularidade dos atos e fatos praticados pela entidade, assumindo, assim, a responsabilidade por esses atos, ainda que no exercício de supervisão hierárquica (art. 19, inciso II, do Estatuto da Fundação - peça 200, p. 6) .
47.	É dizer, ainda que não praticasse diretamente os atos referentes à execução do ajuste, deveria adotar providências para que esta ocorresse dentro dos parâmetros legais. Aliás, a jurisprudência do Tribunal denega o afastamento da responsabilidade do gestor em relação aos atos administrativos praticados na sua gestão, mesmo que por outros agentes administrativos, em observância ao dever de supervisionar suas atividades de modo adequado, sob pena de incidir na culpa in vigilando, conforme preconizado nos Acórdão 863/2013-TCU-Segunda Câmara, 2059/2015-TCU-Plenário e 644/2012-TCU-Plenário.
48.	Portanto, as alegações de defesa apresentadas não devem ser acolhidas.
Argumentos
- Para fins de responsabilização pessoal do ex-presidente da Fundação, faz-se necessária a prova de desvio de finalidade e de que houve proveito do abuso.
- Não havia qualquer suposição de que o outorgante de poderes para gerenciar o convênio estaria agindo com excesso de poderes.
Análise
49.	De acordo com o Acórdão 1148/2006-TCU-Plenário, a obrigação de reparar carece de ausência de dolo ou culpa ou prova de desvio ou locupletamento, basta que seja verificada culpa strictu sensu do agente (negligência, imprudência ou imperícia) , conforme excerto a seguir reproduzido:
57. Relativamente às afirmações trazidas pela ilustre Magistrada e pelo Engenheiro responsável pela obra de que não houve dolo, fraude ou conluio, bem como quanto às respectivas condutas ilibadas, necessário enfatizar que este representante do Ministério Público não questiona tais afirmações. Sobre o tema, não vemos no processo elemento algum a por em dúvida os valores éticos e morais dos referidos responsáveis no trato com a coisa pública.
58. Contudo, a obrigação de reparar o dano causado ao erário advém também da conduta culposa stricto sensu, que traduz um descuido no atuar, um descumprimento de um dever, seja pela negligência, seja pela imprudência ou pela imperícia. A esse respeito, convém recordar as judiciosas ponderações constantes no Voto condutor da Decisão nº 207/2002 - Plenário: 
'Restaria letra morta o princípio geral de direito que determina que todo o que causa prejuízo a outrem, dolosa ou culposamente, tem o dever de indenizar, dever esse que, na área pública, a Tomada de Contas Especial é o instrumental de concretização.
O dever de indenizar também nasce do dano causado por culpa do agente. São irrelevantes o dolo ou a prova de que tenha obtido benefício para si ou para seus familiares. A presença de dolo e de eventual locupletamento são circunstâncias que, quando presentes, conferem maior gravidade ao ato ilícito e devem ser avaliadas por ocasião da imposição da multa. 
A ausência de dolo e de locupletamento por parte do responsável não o exime do dever de recompor o dano a que deu causa por meio de atuação imprudente e desautorizada'.
50.	Esse raciocínio se impõe porque a apuração de responsabilidade nas matérias submetidas à apreciação do TCU não se vincula à indicação de conduta dolosa do agente. Nesse sentido, nos termos do parágrafo único do art. 70 da Constituição Federal, impõe-se ao gestor de recursos públicos o dever de demonstrar a boa e regular aplicação dos recursos sob sua guarda, sendo que a omissão ou falta de exação no cumprimento dessa obrigação induz à presunção de culpa. Dessa forma, cabe aos gestores demonstrar, por meio da competente prestação de contas, que o patrimônio público foi administrado com estrita observância dos dispositivos legais e regulamentares pertinentes. Caso contrário, restará presumida sua culpa.
51.	Portanto, as alegações de defesa apresentadas não devem ser acolhidas.
Argumentos
- De acordo com o art. 135 do Código Tributário Nacional, a responsabilização pessoal de dirigentes está condicionada à prática de atos com excesso de poderes ou infração à lei.
- O inadimplemento da obrigação tributária pela sociedade não gera, por si só, a responsabilidade do sócio-gerente (Súmula STJ 430) .
Análise
52.	A Lei 5.172/1966 (Código Tributário Nacional) dispõe sobre o Sistema Tributário Nacional e instituiu normas gerais de direito tributário aplicáveis à União, Estados e Municípios. De acordo com seu art. 135, são pessoalmente responsáveis pelos créditos correspondentes a obrigações tributárias resultantes de atos praticados com excesso de poderes ou infração de lei, contrato social ou estatutos os agentes elencados nos artigos 134 e 135.
53.	Nada obstante, verifica-se que tributo é toda prestação pecuniária compulsória, em moeda ou cujo valor nela se possa exprimir, que não constitua sanção de ato ilícito, instituída em lei e cobrada mediante atividade administrativa plenamente vinculada (art. 3º do CTN) . As espécies de tributos, segundo o CTN, são os impostos, taxas e contribuições de melhoria (art. 5º do CTN) .
54.	Dessa forma, depreende-se dos dispositivos supracitados que a tese aduzida pela defesa não se aplica ao caso vertente porque os recursos públicos federais repassados pelo Ministério do Turismo, por meio de convênio, à entidade convenente não se constituem em tributos, uma vez que resultam da descentralização de créditos orçamentários destinados à execução de programa de governo, envolvendo a realização de projeto, atividade, serviço, aquisição de bens ou evento de interesse recíproco, em regime de mútua cooperação, conforme estabelecido na Portaria Interministerial MP/MF/MCT 127/2008, vigente à época de celebração do ajuste.
55.	Além disso, a responsabilidade da pessoa física, na condição de dirigente de entidades privadas, encontra amparo nos artigos 70 e 71 da Constituição Federal, uma vez que, a pessoa natural é quem determina a destinação a ser dada aos recursos públicos transferidos, por isso, a obrigação de comprovar a boa e regular aplicação dos recursos recai sobre ela também, por meio de prestação de contas. Dessa forma, não é necessário que o gestor da entidade convenente pratique atos com excesso de poderes ou que se promova a desconsideração da personalidade jurídica da entidade privada convenente para que seja responsabilizado, devendo responder pelos danos causados em solidariedade com o referido ente (Acórdão 6943/2015-TCU-Segunda Câmara) .
56.	Portanto, as alegações de defesa apresentadas não devem ser acolhidas.
Argumentos
- O Sr. Édison Zenóbio faleceu antes da emissão do Relatório de Auditoria 767/2018, do Ministério da Transparência e Controladoria-Geral da União, que fundamentou a reprovação da prestação de contas da Fundação.
- Em 27/12/2018, a gestão do Sr. Édison Zenóbio na presidência da Fundação foi sucedida por dois novos dirigentes, não havendo como se imputar responsabilidade ao gestor falecido.
Análise
57.	O ex-dirigente responde pelos atos de gestão que praticou enquanto exercia a função de presidente da entidade convenente. Dessa forma, o fato de não pertencer mais ao seu quadro de gestores na época de instauração da TCE ou de emissão do relatório do Controle Interno não afasta o dever de comprovar a boa e regular aplicação dos recursos executados durante o exercício de suas atividades na Fundação, cabendo aos seus herdeiros ou espólio o referido encargo, no caso de falecimento do responsável.
58.	Portanto, as alegações de defesa apresentadas não devem ser acolhidas.
Argumentos
- A citação dos herdeiros após longo tempo decorrido desde o fato gerador prejudica o exercício do contraditório e da ampla defesa, segundo o Acórdão 3141/2014-TCU-Plenário.
Análise
59.	O exame desses argumentos foi promovido nos parágrafos 82-87 desta instrução.
Alegações de defesa apresentadas pelo Srs. Guilherme David de Oliveira e Gabriela Macpherson (peça 426) e Alegações de defesa apresentadas pela Sra. Regina Celia David de Oliveira (peça 427) :
Argumentos
- Diante do falecimento do ex-gestor antes da sua citação, o processo deve ser arquivado, conforme jurisprudência do TCU.
Análise
60.	De acordo com o art. 5°, inciso XLV, da Constituição Federal 'nenhuma pena passará da pessoa do condenado, podendo a obrigação de reparar o dano e a decretação do perdimento dos bens serem, nos termos da lei, estendidas aos sucessores e contra eles executadas, até o limite do valor do patrimônio transferido'. Este dispositivo foi devidamente regulamentado, no âmbito do TCU, pelo art. 5°, caput e inciso VIII, da Lei 8.443/1992.
61.	Esse é entendimento do Tribunal, consoante se depreendem dos Acórdão 2064/2011-TCU-Primeira Câmara, 2.223/2011-TCU-1a Câmara, 2.252/2011-TCU-1a Câmara, 3.703/2011-TCU-2ª Câmara, 5.936/2011-TCU-1ª Câmara, 6.466/2011-TCU-1ª Câmara, 7.875/2011-TCU-1ª Câmara, 4.413/2009- TCU-1ª Câmara, 4.614/2009-TCU-2ª Câmara, 2.551/2008-TCU-1ª Câmara, 893/2007-TCU-1ª Câmara, 981/2007-TCU-2ª Câmara e 3.403/2007-TCU-1ª Câmara.
62.	Portanto, as alegações de defesa apresentadas não devem ser acolhidas.
Argumentos
- Os ofícios de citação recebidos pelos defendentes não contêm a correta descrição das irregularidades atribuídas aos mesmos, conforme fixado na Portaria Segecex 28, de 7/12/2010.
Análise
63.	Compulsando os ofícios de citação dos responsáveis (Guilherme David de Oliveira - Ofício 1219/2021- Secomp-4 (peça 392) , Gabriela Macpherson - Ofício 1218/2021- Secomp-4 (peça 391) e Regina Célia David de Oliveira - Ofício 1221/2020- Secomp-4 (peça 394) ) , verificou-se que no parágrafo 1 das referidas comunicações havia indicação expressa no sentido de que as alegações de defesa dos responsáveis deveriam ser apresentadas quanto às irregularidades mencionadas na documentação anexa, que continha cópia da instrução técnica (peça 372) , onde estavam consignadas as evidências, normas infringidas, condutas, nexo de causalidade e culpabilidade, com vistas a subsidiar a elaboração das defesas, nos termos fixados na Portaria Segecex 28/2010, conforme orientação contida na parte final do referido instrumento (peça 372, p. 22) , que contou coma anuência do corpo diretivo da SecexTCE (peças 373 e 374) .
64.	Portanto, as alegações de defesa apresentadas não devem ser acolhidas.
Argumentos
- Tendo em vista que o Sr. Evaristo não foi notificado pela Administração Pública por conta das irregularidades objeto da presente TCE dentro do prazo de dez anos, a contar da ocorrência do fato gerador, o processo padece de nulidade e deve ser arquivado.
- Os autos devem ser arquivados porque os herdeiros não foram notificados na fase interna da TCE.
Análise
65.	O exame desses argumentos foi promovido nos parágrafos 82-87 desta instrução.
Argumentos
- De acordo com a jurisprudência do STJ, já ocorreu a decadência no caso sob exame, tendo em vista que já se passaram mais de dez anos entre o fato gerador e a citação dos herdeiros do Sr. Evaristo.
- As ações de ressarcimento ao erário prescrevem em cinco anos, segundo o STF.
Análise
66.	O exame desses argumentos foi promovido nos parágrafos 24-42 desta instrução.
Argumentos
- O Ministério do Turismo violou o art. 4º da Instrução Normativa TCU 71/2012, uma vez que a TCE foi instaurada em prazo superior a 180 dias.
Análise
67.	O Secretário Nacional de Estruturação do Turismo determinou a instauração da presente TCE, em 20/9/2016 (peça 324) . Contudo, o prazo de 180 dias a que se refere a defesa somente foi incluído na norma com o advento da Instrução Normativa TCU 76/2016, que conferiu nova redação ao art. 4º da Instrução Normativa TCU 71/2012 e foi publicada no DOU de 12/12/2016. Dessa forma, não restou caracterizado o descumprimento do sobredito prazo.
68.	Por seu turno, o Relatório de TCE foi concluído somente em 10/7/2018, ou seja, superando o prazo de 180 dias que o órgão instaurador dispõe para encaminhamento do processo ao Tribunal de Contas da União, nos termos do art. 11 da Instrução Normativa TCU 71/2012, com a nova redação da Instrução Normativa TCU 76/2016.
69.	Nesse contexto, a jurisprudência desta Corte de Contas é no sentido de que, ocorrendo inércia da Administração na apreciação das contas e na instauração, se necessária, da respectiva tomada de contas especial, é possível a responsabilização daqueles que lhe derem ensejo, visto que o ordenador de despesa da unidade concedente tem prazos definidos para se pronunciar sobre a prestação de contas a ele submetida, nos termos do §7º do art. 10 do Decreto 6.170/2007.
70.	Contudo, em que pese a possibilidade legal para a responsabilização dos agentes repassadores, o Tribunal vem adotando uma postura mais pedagógica em relação aos jurisdicionados, determinando a adoção de medidas corretivas para evitar a ocorrência das falhas constatadas (Acórdão 33/2008-TCU-Primeira Câmara; 64/2007, 206/2007 e 3.046/2007 - TCU - 2ª Câmara e 668/2008 - TCU - Plenário) .
71.	Além disso, o TCU reconheceu o aperfeiçoamento da gestão interna do Ministério do Turismo quando proferiu o Acórdão 1948/2017-TCU-Plenário, o qual tem sido invocado para isentar a responsabilização de servidores dessa pasta e, ainda, para refutar recomendações de suas audiências, a exemplo dos Acórdão 2064/2017-TCU-Plenário e 8786/2017 e 8787/2017 - TCU - 2ª Câmara.
72.	De igual modo, o Controle Interno vem apontando sistematicamente em seus relatórios a morosidade na apuração do órgão instaurador (peça 335) , de forma que se entende que a questão não enseja nesse momento a promoção de medidas adicionais. De qualquer maneira, importante ressaltar que a aplicação ou não de eventuais sanções a administradores do órgão concedente não aproveita à defesa dos responsáveis em epígrafe.
73.	Portanto, as alegações de defesa não devem ser acolhidas.
Argumentos
- O Sr. Evaristo não autorizou as despesas referentes à execução da Etapa 1 da Meta 2 do convênio, no valor de R$ 840.000,00, conforme cópia colacionada pela defesa (peça 426, p. 21) .
Análise
74.	O Sr. Evaristo de Oliveira era o vice-presidente executivo da Fundação Assis Chateaubriand na época de execução do convênio sob exame, constituindo junto com o presidente a sua diretoria (art. 16, I, do Estatuto) . De acordo com o art. 22 do Estatuto da entidade convenente (peça 200, p. 7) , o vice-presidente deveria exercer as atribuições que lhe eram delegadas, além de substituir o titular em suas ausências.
75.	De igual modo, segundo a procuração da entidade convenente (peça 133, p. 8) , o Sr. Evaristo possuía as seguintes atribuições administrativas, financeiras e gerenciais:
'praticar os atos necessários ao desempenho das funções de gerência administração da outorgante, bem como representá-la perante repartições públicas federais, estaduais e municipais, ministérios, secretarias de estado e municipais, governos federal, estaduais, municipais, autarquias, empresas públicas e/ou privadas, de economia mista, receita federal e previdência social; assinar guias de impostos representar a outorgante perante quaisquer Bancos e Caixa Econômicas, públicos ou privados, incluindo a Caixa Econômica Federal e Banco do Brasil S.A., podendo movimentar contas bancárias verificar saldos, retirar talões, emitir e endossar cheques e autorizar pagamentos por cartas, promover abertura e enceramento de contas; assinar recursos administrativos, em qualquer instância ou órgão público, receber devoluções de quaisquer tributos; movimentar contas bancárias de FGTS, admitir, demitir empregados da outorgante, promovê-los ou destituí-los de cargos e funções; assinar, convênios, contratos e termos de qualquer natureza, inclusive de leis de incentivo à cultura e de mecenato; constituir procuradores e advogados com poderes cláusulas extra e ad judicia; nomear prepostos, para quaisquer fins; contratar serviços de terceiros e de consultoria; substabelecer o presente, no todo ou em parte, sempre com reservas, prestando contas de todos os atos praticados.'
76.	Dessa forma, entende-se que, ainda que o responsável não tenha sido o signatário da autorização de pagamento das despesas referentes à execução da Etapa 1 da Meta 2 do convênio, no valor de R$ 840.000,00 (peça 426, p. 21) , o valor expressivo do referido pagamento reclamava uma atuação diligente no sentido de acompanhamento da correta liquidação da despesa e verificação do alinhamento da prestação do serviço com o plano de trabalho aprovado, em observância ao dever de supervisionar de modo adequado as atividades praticadas por outros agentes administrativos no âmbito da sua gestão, sob pena de incidir na culpa in vigilando.
77.	Portanto, as alegações de defesa apresentadas não devem ser acolhidas.
Argumentos
- A boa-fé do Sr. Evaristo deve ser reconhecida na análise das alegações de defesa apresentadas pelos defendentes.
Análise
78.	No âmbito do TCU, é considerado de boa-fé o responsável que, embora tenha concorrido para o dano ao erário ou outra irregularidade, seguiu as normas pertinentes, os preceitos e os princípios do direito. A análise, portanto, é feita sob o ponto de vista objetivo, sem que seja necessária a comprovação de má-fé (dolo) , mas apenas da ausência de boa-fé objetiva (Acórdão 8987/2018-TCU-Primeira Câmara) .
79.	Reproduzindo o entendimento de Luiz Felipe Bezerra Almeida Simões, em estudo publicado na Revista do TCU 88, 2001, pp. 71/4, temos que:
'Devemos, assim, examinar, num primeiro momento, diante de um caso concreto e nas condições em que o agente atuou, qual o cuidado exigível de uma pessoa prudente e de discernimento. Assim o fazendo, encontraremos o cuidado objetivo necessário, fundado na previsibilidade objetiva. Devemos, a seguir, comparar esse cuidado genérico com a conduta do agente, intentando saber se a conduta imposta pelo dever genérico de cuidado harmoniza-se com o comportamento desse agente. A resposta negativa leva à reprovabilidade da sua conduta, à culpa e, enfim, à não caracterização da boa-fé objetiva.'
80.	No caso concreto, não há elementos que afastem a conclusão de que o ex-gestor não se pautou com o cuidado exigível de uma pessoa prudente e de discernimento, que teria atuado de forma compatível com os preceitos e os princípios do direito público. Portanto, não se vislumbra, nos autos, elementos que permitam outra convicção.
81.	Portanto, essas alegações apresentadas não devem ser acolhidas.
Questão prejudicial: Longo decurso de tempo entre o fato gerador e a citação dos herdeiros dos gestores falecidos.
82.	Em que pese a análise até aqui empreendida acerca das alegações de defesa apresentadas apontar para a sua rejeição, há que se ressaltar a existência de questão prejudicial à análise de mérito da presente TCE no que concerne aos herdeiros dos gestores falecidos, consoante será detalhado adiante nos parágrafos subsequentes.
83.	Conforme se extrai dos autos, os recursos públicos federais foram repassados à entidade convenente entre 1º/3/2010 e 14/9/2010 (peças 19 e 38) . Os responsáveis pela celebração e execução do ajuste já faleceram: o Sr. Edison Zenobio, em 31/5/2015; e o Sr. Evaristo de Oliveira, em 22/11/2017 (peças 357 e 358) . No entanto, os herdeiros dos gestores falecidos somente foram notificados pelo Tribunal em 5 e 13/2/2021 (peça 439) , passados mais de 10 anos desde o recebimento dos recursos.
84.	Nesse sentido, entende-se que tal decurso de tempo inviabiliza, segundo a jurisprudência deste Tribunal (vide Acórdão 3141/2014-TCU-Plenário) , o pleno exercício do direito de ampla defesa pelos herdeiros dos ex-gestores, em virtude da natural dificuldade de se reconstituírem os fatos e se reunirem os documentos necessários à comprovação da regular aplicação dos recursos, não sendo razoável exigir-lhes a comprovação dessa prestação de contas ou da boa e regular aplicação dos recursos federais recebidos, quando já se passaram mais de 10 anos da ocorrência dos fatos que deram causa ao suposto débito.
85.	A propósito, cabe observar que em situações dessa espécie, esta Corte de Contas tem consolidado entendimento no sentido de se aplicar o art. 20 da Lei 8.443/1992, que dispõe que as contas devem ser consideradas iliquidáveis, ante o evidente prejuízo ao exercício da ampla defesa causado pela mora da Administração Pública (v.g. Acórdão 93/2007-TCU-Plenário  (Relator Ministro Valmir Campelo) , 258/2007 (Relator Ministro Benjamin Zymler) , 1.195/2009 (Relator Ministro Valmir Campelo) e 3.983/2010 (de minha relatoria) , todos da 1ª Câmara, e 4.086/2008 (Relator Ministro Ubiratan Aguiar) , 1.184/2009 (Relator Ministro Benjamin Zymler) , e 3.707/2010 (Relator Ministro Augusto Sherman) , todos da 2ª Câmara, entre outros) .
86.	Assim, em respeito aos princípios do contraditório e da ampla defesa, consagrados no art. 5º, inciso LV, da Constituição Federal, entende-se que as contas dos Srs. Edison Zenobio e Evaristo de Oliveira devem ser consideradas iliquidáveis, uma vez que o longo tempo transcorrido desde o repasse dos recursos dificulta, ou até mesmo impede, a produção de provas pelos sseus herdeiros.
87.	Por fim, verifica-se que o entendimento ora sustentado deve aproveitar também ao Sr. Rodrigo Normand Zenobio, herdeiro do Sr. Edison Zenobio, o qual, apesar de regularmente citado (peças 441, 443 e 444) , não apresentou alegações de defesa.
Alegações de defesa apresentadas pela Fundação Assis Chateaubriand (peças 428-438) :
Argumentos
- Os ofícios de citação recebidos pelos defendentes não contêm a correta descrição das irregularidades atribuídas aos mesmos, conforme fixado na Portaria Segecex 28, de 7/12/2010.
Análise
88.	Esses argumentos já foram devidamente examinados nos parágrafos 63-64 desta instrução.
Argumentos
- É imperioso o sobrestamento da presente TCE porque está em curso ação judicial ajuizada pela União, cujo objeto coincide com as mesmas irregularidades em apuração no âmbito administrativo.
Análise
89.	Esses argumentos já foram devidamente examinados nos parágrafos 17-23 desta instrução.
Argumentos
- O Ministério do Turismo deveria ter acompanhado a execução do convênio.
Análise
90.	De acordo com a cláusula nona do instrumento de convênio, a execução do ajuste deveria ser acompanhada e fiscalizada de forma a garantir a regularidade dos atos praticados. Nada obstante, o próprio parágrafo terceiro do referido dispositivo disciplinou que, caso a fiscalização não pudesse ser realizado por meio de supervisão in loco, a aferição da plena execução física do objeto deveria ser efetuada por meio de acompanhamento no Siconv e da análise de documentos e materiais inerentes à prestação de contas do convênio.
91.	Dessa forma, verifica-se que a eventual falta de fiscalização in loco por parte do órgão concedente estava prevista no instrumento de convênio, no qual foi regulamentou-se, ainda, o procedimento a ser seguido, fato que não tem o condão de repercutir na obrigação da entidade convenente de comprovar a boa e regular aplicação dos recursos públicos federais postos à sua disposição no âmbito do presente ajuste.
92.	Portanto, as alegações de defesa apresentadas não devem ser acolhidas.
Argumentos
- O STJ tem entendido de forma reiterada que o prazo de atuação do TCU é decadencial de 5 anos, mas o Tribunal notificou a defendente mais de 10 anos após a ocorrência dos fatos.
- De acordo com o STF, é prescritível a pretensão de ressarcimento ao erário fundada em decisão de Tribunal de Contas.
- Já ocorreu a prescrição da pretensão punitiva.
Análise
93.	O exame desses argumentos foi efetuado nos parágrafos 24-42 desta instrução.
Argumentos
- Não há qualquer exigência legal, regulamentar ou normativa que obrigue a Fundação a realizar cotação de preços em determinada região.
- Todas as consultas de preço foram acompanhadas de relatório descritivo do objeto a ser executado.
- A contratação direta da empresa D.A. Logística S/A está prevista no Regulamento de Contratação da Fundação.
Análise
94.	No que concerne à cotação de preços, o objeto da impugnação do órgão instaurador não consistiu na suposta regionalização da pesquisa efetuada pela entidade convenente. Na verdade, verificou-se que a contratação da empresa Diário Associados Press S/A foi precedida de pesquisa de preços realizada com as empresas Sociedade Rádio e Televisão Alterosa Ltda. e Rádio e Televisão CV Ltda., que possuíam vínculo societário com a Fundação Assis Chateaubriand (peça 294, p. 25) , conforme demonstrou a CGU em seu Relatório de Auditoria Especial CGU 00190.020860/2011-31, foi realizada com as empresas (peça 120, p. 15) .
95.	Além disso, a entidade convenente contratou diretamente sem licitação e sem consulta de preços a empresa D.A. Logística S/A, por meio das Dispensas 2/2010 e 3/2010, as quais totalizaram R$ 1.590.000,00 (peças 213, 218-219) . De acordo com a Fundação (peça 218, p. 9-10) , as referidas dispensas estariam amparadas no art. 5º, inciso V, do seu Regulamento de Contratação (peça 201, p. 2) , segundo o qual a FAC poderia realizar contratações diretas com empresas controladas pelo mesmo Grupo Acionário do qual faz parte. Contudo, quando se trata de recursos públicos, deve ser observada a legislação pertinente. Aliás, essa obrigação de realizar no mínimo cotação de preços está estabelecida na Cláusula Terceira, inciso II, alínea 'h' do Termo de Convênio.
96.	A contratação sem licitação de empresas pertencentes ao mesmo grupo fere os Princípios da Moralidade e da Impessoalidade, porquanto macula a amplitude da concorrência de outras possíveis empresas interessadas em prestar os serviços e torna questionável a adequabilidade do valor despendido e a própria prestação do serviço, haja vista o evidente conflito de interesses entre os contratantes que possuem acionistas e/ou dirigentes em comum.
97.	Nesse sentido, verificou-se, por exemplo, que ora o Sr. Evaristo de Oliveira assinava os contratos como representante da entidade convenente (peças 251 e 274) , ora o gestor era signatário da outra parte contratual (peças 234, 295 e 301) .
98.	Portanto, as alegações de defesa apresentadas não devem ser acolhidas.
Argumentos
- A subcontratação de serviços estava prevista no próprio instrumento de convênio e versou somente sobre as ações nas quais era imperativa a grande pulverização de agentes em diferentes municípios.
Análise
99.	Não foram consignadas cláusulas no instrumento de convênio permitindo a subcontratação integral do objeto do convênio. Apesar disso, a entidade convenente atuou como mera intermediária na execução do ajuste sob exame, promovendo a subcontratação de todos os serviços, inclusive as atividades de planejamento do Projeto (peça 214) , o que evidencia falta de capacidade da referida entidade para celebrar o convênio. Aliás, depreende-se do Estatuto da Fundação Assis Chateaubriand, que a mesma não possuía objetivos inerentes ao Turismo (peça 200, p. 1-2) .
100.	Nesse sentido, apesar da defesa argumentar que a subcontratação teria ocorrido somente em algumas ações do projeto, fato é que, de acordo com a Relação de Pagamentos Efetuados (peça 130, p. 27-31) , todo o recurso do convênio foi repassado a terceiros para execução do objeto do ajuste, não tendo a entidade convenente atuado diretamente em nenhuma ação, o que descaracteriza a existência da mútua cooperação do ajuste, condição imprescindível para sua celebração.
101.	Portanto, as alegações de defesa apresentadas não devem ser acolhidas.
Argumentos
102.	Todas as cartas de envio de consulta de propostas de preços foram acompanhadas de relatório descritivo do objeto.
Análise
103.	Compulsando as consultas de propostas de preços encaminhadas pelo responsável (peças 130, 132, 159, 233, 249, 250 e 294) , verificou-se que os referidos documentos não estão adequadamente detalhados, uma vez que se limitaram a reproduzir as descrições genéricas constantes do projeto básico (peça 1) , não logrando consignar a descrição completa e detalhada de cada item a ser contratado, conforme preconizado no art. 46, inciso I, da Portaria Interministerial 127/2008.
104.	Dessa forma, a realização de cotação de preços sem o devido detalhamento de todos os custos unitários dos serviços e objetos a serem adquiridos, além de caracterizar irregularidade pela afronta aos dispositivos legais, implica em dificuldades para o controle e a gestão do contrato.
105.	Portanto, as alegações de defesa apresentadas não devem ser acolhidas.
Argumentos
106.	Houve a redução de 24 para 23 municípios, mediante a celebração do Termo Aditivo 1/2010.
107.	A Fundação Assis Chateaubriand comprovou, por meio de relatório e fotos inseridos no Siconv, a realização de pesquisa de campo referente à Etapa 1 do Inventário Turístico.
108.	O Relatório apresentado no Siconv comprova as ações realizadas nos 23 Municípios.
109.	A entidade convenente acostou ao processo administrativo junto ao Ministério do Turismo os currículos dos colaboradores que comprovam os perfis necessários ao desenvolvimento das atividades.
Análise
110.	De acordo com o Plano de Trabalho (peça 1, p. 10) , a pesquisa de campo deveria ter sido realizada em 24 municípios. Por seu turno, o órgão concedente autorizou, por meio do Parecer Técnico 127/2010/DPRDT/SNPDT/MTur (peça 29) , a inclusão de mais um município no projeto, de 22 para 23, além da prorrogação do prazo para execução do convênio. Contudo, no âmbito do Termo Aditivo 1/2010 (peça 33) não constou expressamente a sobredita alteração no número de municípios.
111.	De qualquer maneira, fato é que, diferentemente do argumentado pela defesa, a realização da pesquisa de campo não foi devidamente comprovada pela entidade convenente por meio de relatório ou fotos inseridos no Siconv, conforme análise levada a efeito nos itens subsequentes da presente instrução. Nesse sentido, não foram localizados nos autos elementos que tivessem o condão de documentar a efetiva coleta direta de dados por pesquisadores, tais como fichas, formulários, estruturação de quesitos, rol de participantes ou qualquer outro papel de trabalho, inferindo que a pesquisa primária não foi efetivamente realizada, tal como prevista no plano de trabalho do convênio.
112.	No que concerne aos currículos dos profissionais que teriam atuado no projeto, que foram objeto de questionamento no âmbito do Relatório Técnico MTur s/n (peça 123, pp. 21 e 24) , verificou-se o encaminhamento de apenas 4 currículos da Plataforma Lattes (peça 268) de profissionais que teriam atuado no Curso de Gestão de Empreendimentos Turísticos. Contudo, não foi localizado contrato de prestação de serviços, recibos ou outro instrumento que comprove o vínculo de tais profissionais com as empresas contratadas pela entidade convenente. Aliás, segundo os próprios currículos encaminhados, os sobreditos funcionários eram servidores públicos, cuja contratação era vedada no âmbito do presente convênio, conforme estabelecido na cláusula terceira, inciso II, alínea 'p', do Termo de Convênio (peça 14, p. 4) :
	Nome do colaborador
	Vínculo profissional
	Peça 268

	Bruna Ribeiro Barcelos Costa
	Servidor público
	p. 3

	Camila Azevedo Cunha
	Servidor público
	p. 8

	Geruza Aline Erig
	Servidor público
	p. 12

	Veruska Chemet Dutra
	Servidor público
	p. 18

113.	Além disso, verificou-se, por exemplo, que dos 16 professores do corpo docente dos Cursos de Condutores Ambientais e de Gestão de Empreendimentos Turísticos, apenas dois possuem currículos encaminhados pela entidade convenente, as Sras. Bruna Ribeiro Barcelos Costa e Veruska Chemet Dutra (peça 283, p. 75) .
114.	Portanto, as alegações de defesa apresentadas não devem ser acolhidas.
Argumentos
- A participação da população local previamente à pesquisa de documentos e de campo não era indispensável ou mais eficaz.
- As listas de presença datadas e as fotos constantes dos autos comprovam a realização das oficinas de capacitação profissional.
Análise
115.	De acordo com o previsto no plano de trabalho para Etapa 1 da Meta 2 (pesquisa de campo para levantamento das informações primárias e secundárias) , a entidade convenente deveria levantar os dados e informações primárias e secundárias sobre o turismo no Tocantins, por meio da realização das seguintes atividades: a) contatos com instituições, profissionais, governos e empresas que poderão apoiar no processo de levantamento de dados; b) estabelecimento das estratégias de pesquisa; c) definição das metodologias utilizadas no levantamento de dados; d) realização da pesquisa de campo e de fontes secundárias; e tabulação e resultados.
116.	Contudo, não constam dos autos documentos que comprovem a efetiva realização da pesquisa primária, que, segundo o órgão concedente, além de ser essencial para a eficácia do trabalho, demandaria maiores esforços e custos. A pesquisa primária consiste na coleta direta das informações pelos pesquisadores nos locais turísticos. 
117.	Nesse sentido, restam prejudicadas a comprovação dos Produtos 2, 3, 4 e 5 da Etapa 1 da Meta 2, uma vez que os resultados dos levantamentos, bem como a apresentação de relatório preliminar e final não contiveram os dados extraídos de pesquisas primárias e, consequentemente, as ponderações e análises deles decorrentes, o que prejudica o resultado e a eficácia desses produtos.
118.	No tocante à realização de oficinas, cabe corroborar com o órgão instaurador no sentido de que a não realização de mobilização prévia à coleta de dados, torna a mobilização posterior ineficaz, pois todo o objetivo de realizar um inventário fidedigno foi comprometido, por se levantar dados sem uma consulta anterior ao todo o pessoal local que possuía verdadeiro potencial de enriquecer com informações preciosas a pesquisa de campo e a eficiência e eficácia do resultado do projeto.
119.	Portanto, as alegações de defesa não devem ser acolhidas.
Argumentos
- O sítio eletrônico do projeto foi desativado porque a Fundação não poderia continuar a ser onerada pela sua manutenção e hospedagem.
Análise
120.	De acordo com fixado no Produto 3 da Etapa 3 - Meta 2: Desenvolvimento de um sistema de informações turísticas, a entidade convenente deveria produzir uma versão final do site após testes de funcionamento, apresentação do sistema, aprovação da Fundação Assis Chateaubriand, implantação e publicação do sistema na internet. Relatório de mensuração de resultados.
121.	Contudo, não restou comprovado o planejamento e o desenvolvimento de um sistema computacional e a sua disponibilização em uma página eletrônica na rede mundial de computadores, uma vez que nos autos constam apenas cópias de telas (peças 59-60) . Além disso, na época da fiscalização pelo órgão instaurador o site que deveria ter sido desenvolvido não estava disponível, conforme consignado no Relatório Técnico s/n, da Comissão Técnica instituída pela Portaria SNPDTur/MTur 6, de 12/8/2015 (peça 123, p. 33-34) .
122.	Portanto, as alegações de defesa apresentadas não devem ser acolhidas.
Argumentos
- A boa-fé dos responsáveis deve ser presumida.
Análise
123.	Esses argumentos já foram devidamente examinados nos parágrafos 78-81 desta instrução.
Argumentos
- A condenação em débito integral fere o Princípio da Proporcionalidade, em razão de tudo o que foi apresentado e comprovado nos autos.
Análise
124.	Diferentemente do alegado pela defesa, todos os serviços objeto da avença e sua respectiva utilidade não restaram devidamente comprovados pela entidade convenente, nem de forma parcial, ensejando o rompimento do nexo de causalidade entre os recursos repassados e as despesas executadas, de forma que, se o particular recebeu os recursos públicos e não se desonerou de comprovar sua boa e regular aplicação no objeto pactuado, resta afastado a tese da proporcionalidade, porque não está caracterizado algum benefício parcial para Administração Pública.
125.	Isso porque não foi possível o aproveitamento isolado do produto objeto da Meta 1, uma vez que as metas subsequentes foram impugnadas. Já as metas 2, 3 e 4 (que juntas representaram o dispêndio de R$ 5.620.000,00, dos recursos do convênio) tiveram execução física tida como irregular, seja por não se ter demonstrado a execução de etapas, seja porque as etapas não alcançaram os objetivos. Em ambos os casos (execução não provada ou não alcance dos objetivos) , não se comprovou a eficiência e a eficácia do objeto previstos no plano de trabalho, em desconformidade com a norma prevista na cláusula terceira, item II, alínea 'a' do instrumento de convênio.
126.	Portanto, as alegações de defesa apresentadas não devem ser acolhidas.
127.	Da análise procedida acima, verificou-se que os argumentos de defesa apresentados pela Fundação Assis Chateaubriand não foram suficientes para elidir as irregularidades pelas quais está sendo responsabilizada.
128.	Nesse sentido, importante destacar que, diferentemente dos herdeiros dos ex-dirigentes falecidos, a entidade convenente fora notificada por diversas vezes na fase interna da TCE acerca das irregularidades ocorridas na execução do convênio, conforme demonstrado no quadro abaixo. Portanto, a tese do prejuízo à defesa por conta do longo decurso de tempo entre a ocorrência dos fatos e a citação do responsável não se lhe aplica:
	Responsável
	Ofício
	Data do AR
	Peça

	Fundação Assis Chateaubriand
	Ofício 1819/2013/ CGCV/DGI/SE/MTUR
	9/7/2013
	97

		Ofício 3620/2013/ CGCV/DGI/SE/MTUR
	17/9/2013
	113

		Ofício 480/2015/CGCV/SPOA/SE/SE/MTur
	8/4/2015
	108

		Ofício 2474/ CGCV/SPOA/SE/SE/MTur
	24/5/2016
	314

		Ofício 2983/2016/GCV/DIRAD/SE/MTur
	15/8/2016
	319

		Ofício 3060/2016/CGCV/SPOA/SE/MTur
	9/9/2016
	323

129.	Não há elementos para que se possa efetivamente aferir e reconhecer a ocorrência de boa-fé na conduta da responsável, podendo este Tribunal, desde logo, proferir o julgamento de mérito pela irregularidade das contas, conforme os termos dos §§ 2º e 6º do art. 202 do Regimento Interno do TCU, condenando-se a responsável ao débito apurado. Ressalta-se que a análise da culpabilidade relativa à pessoa jurídica de direito privado é realizada considerando as condutas de seus administradores, uma vez que os atos destes obrigam a pessoa jurídica, desde que exercidos nos limites dos poderes definidos no ato constitutivo do ente, nos termos do art. 47 do Código Civil (Acórdão 1723/2016-TCU-Plenário, Ministro-Relator Raimundo Carrero) .
Prescrição da Pretensão Punitiva
130.	Vale ressaltar que a pretensão punitiva do TCU, conforme Acórdão 1441/2016-TCU-Plenário, que uniformizou a jurisprudência acerca dessa questão, subordina-se ao prazo geral de prescrição indicado no art. 205 do Código Civil, que é de 10 anos, contado da data de ocorrência da irregularidade sancionada, nos termos do art. 189 do Código Civil, sendo este prazo interrompido pelo ato que ordenar a citação, a audiência ou a oitiva do responsável. 
131.	No caso da entidade convenente, a prescrição não ocorreu, uma vez que a liberação dos recursos ocorreu entre 1º/3 e 14/9/2010 (peças 18-19, 23 e 38) , e a citação foi ordenada em 6/8/2020 (peça 374) . 
132.	Com relação, especificamente, aos gestores falecidos, em princípio também não teria ocorrido a prescrição da pretensão punitiva, ante a ordenação de citação promovida em 6/8/2020 (peça 374) . Contudo, conforme já consignado nesta instrução, tendo em vista que a penalidade de multa não se transfere aos sucessores do responsável falecido, não cabe propor aplicação de sanção aos seus herdeiros.
133.	Por fim, em atenção ao comando contido no item 9.4 do Acórdão 1772/2017-TCU-Plenário, TC Processo 033.356/2013-0, da relatoria do Exmo. Ministro Augusto Sherman Cavalcanti, constatou-se, mediante pesquisa aos sistemas eletrônicos do TCU, a inexistência de processos com débito em aberto com relação aos Srs. Edison Zenobio e Evaristo de Oliveira (CPF XXX.830.671-XX) . Com relação à Fundação Assis Chateaubriand, localizou-se o seguinte processo com débito imputável:
	Processo TC
	Responsável
	Assunto
	Estado
	Débito (R$) 

	Processo 033.581/2011-8
	Fundação Assis Chateaubriand e Glesdstone José Vieira Belo
	TCE
	Aberto
	 50.081,48

CONCLUSÃO
134.	Em face da análise promovida na seção 'Exame Técnico', propõe-se rejeitar as alegações de defesa apresentadas pela Fundação Assis Chateaubriand, uma vez que não foram suficientes para sanar as irregularidades a ela atribuídas nem afastar o débito apurado. Além disso, inexistem nos autos elementos que demonstrem a boa-fé dos responsáveis ou a ocorrência de outras excludentes de culpabilidade.
135.	Com relação aos Srs. Edison Zenobio e Evaristo de Oliveira, entende-se que suas contas devem ser consideradas iliquidáveis, uma vez que o longo decurso de tempo entre o repasse de recursos e a citação de seus herdeiros dificulta sua apresentação de defesa.
136.	Dessa forma, cabe propor a exclusão da relação processual dos Srs. Eduardo Normand Zenobio, Edison Normand Zenobio, Guilherme David de Oliveira, Gabriela Macpherson e Regina Celia David de Oliveira. Esse entendimento deve aproveitar ao Sr. Rodrigo Normand Zenobio, herdeiro do Sr. Edison Zenobio, o qual, apesar de regularmente citado (peças 441, 443 e 444) , não apresentou alegações de defesa.
137.	Verifica-se também que não houve a prescrição da pretensão punitiva da Fundação Assis Chateaubriand, conforme análise já realizada.
138.	Tendo em vista que não constam dos autos elementos que permitam reconhecer a boa-fé da Fundação Assis Chateaubriand, sugere-se que as suas contas sejam julgadas irregulares, nos termos do art. 202, § 6º, do Regimento Interno do TCU, com a imputação do débito atualizado monetariamente e acrescido de juros de mora, nos termos do art. 202, § 1º do Regimento Interno do TCU, descontado o valor eventualmente recolhido, além de aplicação da multa prevista no art. 57 da Lei 8.443/1992. Ressalta-se que a análise da culpabilidade relativa à pessoa jurídica de direito privado é realizada considerando as condutas de seus administradores, uma vez que os atos destes obrigam a pessoa jurídica, desde que exercidos nos limites dos poderes definidos no ato constitutivo do ente, nos termos do art. 47 do Código Civil (Acórdão 1723/2016-TCU-Plenário, Ministro-Relator Raimundo Carrero) .
PROPOSTA DE ENCAMINHAMENTO
139.	Diante do exposto, submetemos os autos à consideração superior, propondo:
 Considerar, nos termos do art. 20 da Lei 8.443/1992, iliquidáveis as contas dos Srs. Edison Zenobio (CPF XXX.617.216-XX) e Evaristo de Oliveira (CPF XXX.830.671-XX) ;
 Excluir da presente relação processual os seus sucessores: Srs. Edison Normand Zenobio (CPF XXX.122.866-XX) , Eduardo Normand Zenobio (CPF XXX.836.016-XX) , Rodrigo Normand Zenobio (CPF XXX.793.256-XX) , Gabriela Macpherson (CPF XXX.215.601-XX) , Guilherme David de Oliveira (CPF XXX.217.801-XX) e Regina Célia David de Oliveira (CPF XXX.166.191-XX) ;
  Rejeitar as alegações de defesa apresentadas pela Fundação Assis Chateaubriand (CNPJ 03.657.848/0001-86) ;
 julgar irregulares, com fundamento nos arts. 1º, 16, inciso III, alínea 'c', 19, parágrafo único, 23, inciso III, alínea 'a', da Lei 8.443/1992 c/c arts. 209, inciso III, e 210, do RI /TCU, as contas da Fundação Assis Chateaubriand (CNPJ 03.657.848/0001-86) , condenando-a, ao pagamento dos valores a seguir especificados, com a fixação do prazo de quinze dias, a contar da notificação, para comprovar, perante o Tribunal, nos termos do art. 214, inciso III, alínea 'a', do Regimento Interno do TCU, o recolhimento da dívida aos cofres do Tesouro Nacional, atualizada monetariamente e acrescida dos juros de mora, calculados a partir das datas discriminadas, até a data do efetivo recolhimento, na forma prevista na legislação em vigor:
	DATA DA OCORRÊNCIA 
	VALOR ORIGINAL (R$) 

	1º/3/2010
	1.000.000,00

	16/6/2010
	1.420.000,00

	14/9/2010
	1.380.000,00

	14/9/2010
	1.420.000,00

	27/8/2011
	         101.929,24 (c) 

	                  Valor atualizado do débito em 24/2/2022: R$ 11.569.518,40 (peça 446) .
 aplicar, individualmente, com fundamento no art. 57 da Lei 8.443/1992 c/c o art. 267 do RI/TCU, multa à Fundação Assis Chateaubriand (CNPJ 03.657.848/0001-86) , fixando-lhe o prazo de 15 dias, a partir da notificação, para que, nos termos do art. 214, inciso III, alínea 'a', do RI/TCU, comprove perante este Tribunal o recolhimento aos cofres do Tesouro Nacional do valor da multa, atualizado monetariamente desde a data do acórdão que vier a ser proferido até a data do efetivo recolhimento, se for pago após o vencimento, na forma da legislação em vigor;
 autorizar, desde logo, nos termos do art. 28, inciso II, da Lei 8.443/1992, a cobrança judicial das dívidas, caso não atendidas as notificações;
 autorizar também, desde logo, se requerido, com fundamento no art. 26, da Lei 8.443, de 1992, c/c o art. 217, §§ 1º e 2º do Regimento Interno do TCU, o parcelamento da dívida em até 36 parcelas, incidindo, sobre cada parcela, corrigida monetariamente, os correspondentes acréscimos legais, fixando-lhe o prazo de quinze dias, a contar do recebimento da notificação, para comprovar, perante o Tribunal, o recolhimento da primeira parcela, e de trinta dias, a contar da parcela anterior, para comprovar os recolhimentos das demais parcelas, devendo incidir, sobre cada valor mensal, atualizado monetariamente, os juros de mora devidos, no caso do débito, na forma prevista na legislação em vigor, alertando-se a responsável de que a falta de comprovação do recolhimento de qualquer parcela importará o vencimento antecipado do saldo devedor, nos termos do § 2º do art. 217 do Regimento Interno deste Tribunal;
 enviar cópia do Acórdão a ser prolatado à Procuradoria da República no Distrito Federal, nos termos do § 3º do art. 16 da Lei 8.443/1992, c/c o § 7º do art. 209 do Regimento Interno do TCU, para adoção das medidas cabíveis;
 enviar cópia do Acórdão que vier a ser proferido ao Ministério do Turismo e aos responsáveis, para ciência;
 informar à Procuradoria da República no Distrito Federal, ao Ministério do Turismo e aos responsáveis que a presente deliberação, acompanhada do Relatório e do Voto que a fundamenta, estará disponível para a consulta no endereço www.tcu.gov.br/acordaos, além de esclarecer que, caso requerido, o TCU poderá fornecer sem custos as correspondentes cópias, de forma impressa; e
 informar à Procuradoria da República no Distrito Federal que, nos termos do parágrafo único do art. 62 da Resolução TCU 259/2014, os procuradores e membros do Ministério Público credenciados nesta Corte podem acessar os presentes autos de forma eletrônica e automática, ressalvados apenas os casos de eventuais peças classificadas como sigilosas, as quais requerem solicitação formal."
	É o Relatório.

Helcio Barbosa Cambraia Júnior (57.171/OAB/MG) e outros, representando Eduardo Normand Zenóbio e Edison Normand Zenóbio; Jorge Ulisses Jacoby Fernandes (6.546/OAB-DF) e outros, representando Fundação Assis Chateaubriand, Regina Célia David de Oliveira, Gabriela Macpherson e Guilherme David de Oliveira.

Subprocurador-Geral Paulo Soares Bugarin.

TOMADA DE CONTAS ESPECIAL. IMPLEMENTAÇÃO DE SISTEMA DE GOVERNANÇA PARA O SETOR DE TURISMO. INEXECUÇÃO PARCIAL DO OBJETO. FALHAS RELATIVAS À CONTRATAÇÃO DAS EMPRESAS. CITAÇÃO. ANÁLISE DAS ALEGAÇÕES DE DEFESA. CONTAS ILIQUIDÁVEIS.

TOMADA DE CONTAS ESPECIAL (TCE)

Secretaria de Controle Externo de Tomada de Contas Especial (SecexTCE).

Trata-se de tomada de contas especial instaurada pelo Ministério do Turismo em razão de irregularidades na execução do Convênio 723825/2009, firmado com a Fundação Assis Chateaubriand (FAC) , para a "Implementação de Sistema de Governança para o Setor de Turismo".
O ajuste foi firmado no valor total de R$ 5.800.000,00, sendo R$ 5.220.000,00, à conta do concedente e R$ 580.000,00, referentes à contrapartida do convenente (peça 14, p. 7) e teve vigência de 28/12/2009 a 1/8/2011 (peça 14, p. 6 e 18 e peça 43) .
Os recursos federais foram liberados, por meio das seguintes ordens bancárias: 2010OB800335, de 1º/3/2010, no valor de R$ 1.000.000,00 (peça 19) ; 2010OB800763, de 16/6/2010, no valor de R$ 1.420.000,00 (peça 23) ; 2010OB801261 e 2010OB801262, ambas de 14/9/2010, nos valores de R$ R$ 1.420.000,00 e R$ 1.380.000,00, respectivamente (peça 38) .
Os fundamentos para a instauração da TCE consistiram na evidenciação de irregularidades que indicam inexecução parcial do objeto pactuado, além de falhas atinentes à contratação de empresas para a realização das etapas estabelecidas no plano de trabalho.
O Ministério do Turismo notificou os administradores e a convenente da necessidade de apresentação da prestação de contas, do saneamento das pendências na execução do convênio e da consequente instauração de tomada de contas especial, caso as irregularidades não fossem elididas. Contudo, as justificativas apresentadas pela entidade foram consideradas insuficientes para afastar as falhas imputadas.
Foi então apurado débito pelo total repassado à fundação, que recolheu aos cofres públicos o valor de R$ 101.929,24.
No relatório de TCE foi imputada a responsabilidade pelo dano a Edison Zenobio e a Evaristo de Oliveira, presidente e procurador constituído da Fundação Assis Chateaubriand, à época dos fatos, e à convenente, em razão da não comprovação da boa e regular aplicação dos recursos públicos federais repassados. O Controle Interno anuiu a esse posicionamento (peças 335 a 338) .
No âmbito do TCU, a primeira instrução da unidade especializada foi no sentido de promover a citação dos responsáveis. Todavia, determinei a restituição dos autos para que fosse indicado quais etapas do objeto do convênio deixaram de ser cumpridas e a razão pela qual os produtos não atenderam ao previamente pactuado (peça 361) .
A unidade instrutora se manifestou pela necessidade de diligência ao Ministério do Turismo com vistas a obter a documentação referente à prestação de contas do convênio que não constava dos autos nem do Siconv. A medida saneadora foi prontamente atendida pelo ministério.
Depois de analisar todas as informações que compõem os autos, a SecexTCE promoveu a citação solidária da Fundação Assis Chateaubriand e dos herdeiros de Edison Zenobio e de Evaristo de Oliveira, pelo valor total repassado, devido à não comprovação da regular execução física do objeto do convênio.
Os responsáveis, exceto Rodrigo Normand Zenobio, apresentaram alegações de defesa, devidamente analisadas pela unidade responsável pela instrução, que, ao final, concluiu que não houve a comprovação da realização do objeto que a Fundação Assis Chateaubriand, Edison Zenobio e Evaristo de Oliveira eram os responsáveis pelo dano apurado. Concluiu, ainda, pela não ocorrência da prescrição da pretensão punitiva.
No entanto, a unidade instrutora entendeu que as contas de Edison Zenobio e de Evaristo de Oliveira deveriam ser consideradas iliquidáveis, tendo em vista o longo decurso de tempo entre o repasse de recursos e a citação de seus herdeiros, situação que dificulta apresentação de defesa. Assim, propõe excluir esses responsáveis da relação processual.
No que se refere à Fundação Assis Chateaubriand, a proposta da unidade especializada foi no sentido de rejeitar suas alegações de defesa, uma vez que não foram suficientes para sanar as irregularidades a ela atribuídas nem afastar o débito apurado. Propõe, então, que suas contas sejam julgadas irregulares, com imputação de débito e aplicação da multa prevista no art. 57 da Lei 8.443/1992. O MPTCU acolheu essa proposta.
Corroboro a análise empreendida pela unidade instrutora, que contou com a anuência do Ministério Público junto ao TCU, razão pela qual incorporo os fundamentos apresentados às minhas razões de decidir, exceto no que diz respeito às contas da Fundação Assis Chateaubriand, que, tal qual aos demais responsáveis, deve ter suas contas consideradas iliquidáveis.
A unidade instrutora fez a seguinte análise para motivar a proposta de considerar iliquidáveis as contas dos administradores da FAC (peça 447) :
	"83. Conforme se extrai dos autos, os recursos públicos federais foram repassados à entidade convenente entre 1º/3/2010 e 14/9/2010 (peças 19 e 38) . Os responsáveis pela celebração e execução do ajuste já faleceram: o Sr. Edison Zenobio, em 31/5/2015; e o Sr. Evaristo de Oliveira, em 22/11/2017 (peças 357 e 358) . No entanto, os herdeiros dos gestores falecidos somente foram notificados pelo Tribunal em 5 e 13/2/2021 (peça 439) , passados mais de 10 anos desde o recebimento dos recursos.
84.	Nesse sentido, entende-se que tal decurso de tempo inviabiliza, segundo a jurisprudência deste Tribunal (vide Acórdão 3141/2014-TCU-Plenário) , o pleno exercício do direito de ampla defesa pelos herdeiros dos ex-gestores, em virtude da natural dificuldade de se reconstituírem os fatos e se reunirem os documentos necessários à comprovação da regular aplicação dos recursos, não sendo razoável exigir-lhes a comprovação dessa prestação de contas ou da boa e regular aplicação dos recursos federais recebidos, quando já se passaram mais de 10 anos da ocorrência dos fatos que deram causa ao suposto débito.
85.	A propósito, cabe observar que em situações dessa espécie, esta Corte de Contas tem consolidado entendimento no sentido de se aplicar o art. 20 da Lei 8.443/1992, que dispõe que as contas devem ser consideradas iliquidáveis, ante o evidente prejuízo ao exercício da ampla defesa causado pela mora da Administração Pública (v.g. Acórdão 93/2007-TCU-Plenário: Relator Ministro Valmir Campelo; 258/2007: Relator Ministro Benjamin Zymler; 1.195/2009: Relator Ministro Valmir Campelo, todos da 1ª Câmara; e 4.086/2008:Relator Ministro Ubiratan Aguiar; 1.184/2009: Relator Ministro Benjamin Zymler; e 3.707/2010: Relator Ministro Augusto Sherman, todos da 2ª Câmara, entre outros) .
86.	Assim, em respeito aos princípios do contraditório e da ampla defesa, consagrados no art. 5º, inciso LV, da Constituição Federal, entende-se que as contas dos Srs. Edison Zenobio e Evaristo de Oliveira devem ser consideradas iliquidáveis, uma vez que o longo tempo transcorrido desde o repasse dos recursos dificulta, ou até mesmo impede, a produção de provas pelos seus herdeiros."
A responsabilidade atribuída à convenente, pessoa jurídica de direito privado, de prestar contas dos recursos transferidos tem apoio na Súmula TCU 286:
"A pessoa jurídica de direito privado destinatária de transferências voluntárias de recursos federais feitas com vistas à consecução de uma finalidade pública responde solidariamente com seus administradores pelos danos causados ao erário na aplicação desses recursos". 
Esse enunciado decorre de incidente de uniformização de jurisprudência suscitado pelo Ministério Público junto ao TCU, apreciado por meio do Acórdão 2763/2011-TCU-Plenário, quanto à responsabilização das pessoas que devem responder por danos ao erário ocorridos na aplicação de transferências voluntárias de recursos federais a entidades privadas com vistas à consecução de uma finalidade pública.
No voto condutor da mencionada decisão, o relator deixou assente sua concordância com o seguinte entendimento do MPTCU:
"DA RESPONSABILIZAÇÃO, POR DANO AO ERÁRIO, DA PESSOA JURÍDICA
 (...) 
Registro que em circunstâncias assim não me parece adequado isentar a pessoa jurídica de responder por irregularidades na prestação de contas. Num primeiro momento, portanto, minha preocupação dirige-se aos elementos fáticos e jurídicos que conduzem à inequívoca conclusão de que é a pessoa jurídica, na condição de parte de uma relação jurídica, a responsável direta pelo estrito cumprimento dos compromissos pactuados, à vista da autonomia existencial que ostenta, como ser sujeito de direitos e obrigações.
Num segundo momento, outro aspecto de suma importância deverá ser pontuado na discussão em curso, o qual tem por efeito a extensão, aos administradores da pessoa jurídica de direito privado, da obrigação pessoal de prestar contas e da presunção 'iuris tantum' de terem dado causa a dano ao erário eventualmente ocorrido na execução da avença.
Quanto ao primeiro ponto, não é demais lembrar que a pessoa jurídica tem existência própria, figurando como uma realidade autônoma, cuja personalidade não se confunde com a dos membros que a integram. Após legalmente instituída, ela passa a existir como um ser sujeito de direitos e obrigações, com capacidade e patrimônio próprios.
Apesar da autonomia de que desfruta, a pessoa jurídica não tem existência biológica ou orgânica, razão por que precisa de pessoas naturais para exteriorizar a sua vontade na prática dos negócios sociais. É lugar comum na doutrina, quando se estuda a representação da pessoa jurídica, fazer menção ao ensinamento de Pontes de Miranda, para quem não seria adequado o uso do termo 'representação', pois poderia levar a uma associação indevida com a representação de incapazes, o que não se coadunaria com a ideia de pessoas jurídicas. Sugeria o insigne jurista o uso da expressão 'presentação'." (destaques acrescidos) 
Como se vê, a responsabilização da pessoa jurídica depende dos atos de seus administradores. Isto é, são os atos dos seus representantes que criam obrigações para a pessoa jurídica, ante sua impossibilidade de exteriorizar sua vontade.
Diante dessa realidade, por imperativo lógico, a defesa das pessoas jurídicas, em razão da sua incapacidade de ação, depende da atuação dos seus dirigentes.
Nesse sentido, se em virtude de determinada circunstância os dirigentes que representam a pessoa jurídica têm o pleno exercício do contraditório e da ampla defesa impossibilitado, por consequência, a defesa da entidade por eles representado resta prejudicada, em razão da sua incapacidade de exercitar seus próprios atos.
No caso vertente, se os herdeiros dos administradores estão impossibilitados de ofertarem defesa - e por isso as contas dos responsáveis devem ser consideradas iliquidáveis -, a Fundação também está, uma vez que se sujeita às mesmas limitações, quais sejam a impossibilidade de apresentação de defesa pelos seus administradores à época e o longo lapso temporal entre a ocorrência dos fatos e a citação da entidade.
Assim, a única conclusão possível é que as contas da fundação devem ser consideradas iliquidáveis, seguindo o bem fundamentado entendimento dispensado às contas dos seus administradores nas instruções que adotei como razões de decidir.
Ante o exposto, voto no sentido de que seja aprovado o acórdão que ora submeto à deliberação deste Colegiado.
TCU, Sala das Sessões Ministro Luciano Brandão Alves de Souza, em 13 de setembro de 2022.
Ministro BRUNO DANTAS
Relator